---
title: "Sosiaalisen median aktiivikäyttö ja syntyvyys"
author: "Antti J. Tanskanen, Elinkeinoelämän keskusliitto EK"
date: "1.3.2023"
output:
  html_document:
    fig_height: 4 
    highlight: pygments
    theme: spacelab
  pdf_document: default
editor_options: 
  markdown: 
    wrap: 72
---

```{r load-packages, message = FALSE, echo=FALSE, warning=FALSE}
library(ggplot2)
library(dplyr)
library(statsr)
library(BAS)
library(kableExtra)
source("dualplot.R")
```

```{r load-data, message = FALSE, echo=FALSE}
#load("data/aineisto_2024.Rdata")
load("data/predictions_backtesting_2024.RData")
```

------------------------------------------------------------------------

## Johdanto

Syntyneiden lasten määrä on Suomessa laskenut 61 000 lapsesta vuonna
2010 noin 50 300:ään vuonna 2017. Alkuvuoden 2018 luvuilla laskemalla
vaikuttaa siltä että tämän vuoden syntyneden määrä jää ehkä 48 000:een
ja hedelmällisyysluku 1,43:een alle vuoden 1973 pohjien. Laskeva trendi
on jatkunut koko aikavälin 2010-2018, joten satunnaisvaihtelusta tuskin
on kysymys. Osan syntyneiden lukumäärän laskusta selittää
synnytysikäisten naisten lukumäärän pieneneminen, mutta ei läheskään
kaikkea. Muiksi selityksiksi on tarjottu mm. työttömyyttä (Hiilamo,
2017) ja miesten heikkoa työsuhteeseen kiinnittymistä (Miettinen ja
Jalovaara, 2015). Muissa maissa syntyvyyden laskun on arvioitu
aiheutuvan mm. lapsikuolleisuuden vähenemisestä (Becker ja Barro, 1988),
kaupungistumisesta (Martine et al., 2013) ja vanhuuseläkkeiden
korkeammasta korvausasteesta (Boldrin et al., 2015). Sen lisäksi että
työttömyys alentaisi syntyvyyttä, taloudellisten kriisien on myös
havaittu lisänneen syntyvyyttä (Kohler ja Kohler, 2002).

Syntyneiden määrällä on viiveellä vaikutusta työikäisen väestön määrään,
ja sitä kautta syntyvyyden laskulla on vaikutuksia mm. sosiaaliturvan
rahoituksen kestävyyteen. Eläketurvakeskuksen laskelmien mukaan
syntyvyyden lasku aiheuttaa työeläkemaksussa pitkällä aikavälillä
useiden prosenttiyksiköiden nousupaineen (Tikanmäki, 2017). Myös
Väestöntutkimuslaitos on analysoinut syitä syntyvyyden laskulle, mutta
selkeätä syytä ei ole löytynyt (Rotkirch et al, 2017)

Tässä tutkimuksessa jatketaan aiemman harjoituksen mallilla ja
kokeillaan miten hyvin ennuste toimii. Tämän lisäksi tutkimuksessa
pyritään tarkastelemaan, onko sosiaalisen median aktiivikäytön
lisääntymisellä kytkentää syntyvyyden laskuun.

## Aineisto

Tutkimuksessa käytetty aikasarja-aineisto on peräisin tilastokeskuksen
StatFin-tietokannasta ja Human Mortality Databasesta. Aineisto koostuu
vuosien 1989-2017 datasta. Väestörakenteesta (Tilastokeskus) mukana on
syntyneidet lukumäärät, kokonaishedelmällisyysluvut, synnyttäjien
keski-ikä ja naisten lukumäärät 5-vuotisikäryhmittäin. Mukana ovat myös
avioliittojen määrät 10-vuotisikäluokittain suhteutettuna ikäluokkien
suuruuteen (Tilastokeskus).

Työllisyyttä (Tilastokeskus) kuvataan 10-vuotisikäluokittaisilla
työllisyysasteilla sukupuolittain, 10-vuotisikäluokkakohtaisista
työttömyysasteista sukupuolittain (suhteutettu ikäluokan kokoon, ), ja
työsuhteiden tyyppitiedoilla (jatkuva/määräaikainen;
kokoaikainen/osa-aikainen) vuosilta 1997-2017. Kaupungistumista kuvaa
sisemmässä kaupungissa, ulommassa kaupungissa ja kehyskaupungissa
asuvien osuudet väestöstä (Tilastokeskus)

Verrattuna aiempiin harjoitelmiin, mukaan on otettu myös sosiaalisen
median aktiivikäyttäjien osuus Tilastokeskuksen Viestintä- ja
tietotekniikan käyttö-tutkimuksesta ("Seuraa jotain yhteisöpalvelua
yleensä jatkuvasti kirjautuneena tai useasti päivässä").

Kaikkiaan lähtöaineistossa on 53 aikasarjaa, joissa on 29 havaintoa
vuosilta 1989-2017, tosin osasta aikasarjoja vuosien 1989 ja/tai 2017
luvut puuttuvat. Kaikkia aineistossa olevia muuttujia ei ole
tutkimuksessa käytetty, vaan keskitytty kokeiluissa lupaavimpiin 9:ään
muuttujiin.

Aineiston perusteella ei voi tehdä kausaalisia päätelmiä, ainostaan
assosiatiivisuutta koskevia. Tämä tietenkin rajoittaa
tulkintamahdollisuuksia.

Tarkoituksena on avoimen, toistettavan tutkimuksen hengessä näyttää
täsmällisesti mitä on tehty. Tästä syystä alkuperäinen aineisto (myös
tämä työkirja koodeineen, Rmd-muotoisena; data Rdata-muodossa) on
kokonaisuudessaan saatavissa osoitteesta
<https://github.com/ajtanskanen/Syntyvyyden-tekij-t>

```{r, message = FALSE, warning = FALSE, echo = FALSE}
lag_df<-function(df,n) {
  nlen<-dim(df)[1]
  dummy2021<-rep(0,nlen)
  dummy2021[32]<-0
  dummy2021[33]<-1
  df2 <- df %>% mutate(
       työllisyysaste_naiset_25_34_lag1=lag(työllisyysaste_naiset_25_34,1),
       työllisyysaste_naiset_35_44_lag1=lag(työllisyysaste_naiset_35_44,1),
       työllisyysaste_miehet_25_34_lag1=lag(työllisyysaste_miehet_25_34,1),
       työllisyysaste_miehet_35_44_lag1=lag(työllisyysaste_miehet_35_44,1),
       
       työttömyys_miehet_25_34_lag1=lag(työttömyys_miehet_25_34,1),
       työttömyys_naiset_25_34_lag1=lag(työttömyys_naiset_25_34,1),
       työttömyys_diff_25_34=työttömyys_miehet_25_34-työttömyys_naiset_25_34,
       työttömyys_diff_25_34_lag1=lag(työttömyys_diff_25_34,1),
       työttömyys_diff_35_44=työttömyys_miehet_35_44-työttömyys_naiset_35_44,
       työttömyys_diff_35_44_lag1=lag(työttömyys_diff_35_44,1),
       
       kehyskaupunki_lag1=lag(kehyskaupunki,1),
       ulompikaupunki_lag1=lag(ulompikaupunki,1),
       sisempikaupunki_lag1=lag(sisempikaupunki,1),
       maaseudulla_lag1=lag(maaseudulla,1),

       pienituloisuus_miehet_18_29_lag1=lag(pienituloisuus_miehet_18_29,1),
       pienituloisuus_naiset_18_29_lag1=lag(pienituloisuus_naiset_18_29,1),
       pienituloisuus_diff_18_29=pienituloisuus_miehet_18_29-pienituloisuus_naiset_18_29,
       pienituloisuus_diff_18_29_lag1=lag(pienituloisuus_diff_18_29,1),
       
       lapsikuolleisuus_lag1=lag(lapsikuolleisuus,1),
       
       miehet_perusaste_25_29_lag1=lag(miehet_perusaste_25_29,1),
       naiset_perusaste_25_29_lag1=lag(naiset_perusaste_25_29,1),
       perusaste_diff_25_29=miehet_perusaste_25_29-naiset_perusaste_25_29,
       perusaste_diff_25_29_lag1=lag(perusaste_diff_25_29,1),
       kolmasaste_naiset_25_29_lag1=lag(kolmasaste_naiset_25_29,1),
       kolmasaste_miehet_25_29_lag1=lag(kolmasaste_miehet_25_29,1),
       kolmasaste_diff_25_29=kolmasaste_miehet_25_29-kolmasaste_naiset_25_29,
       kolmasaste_diff_25_29_lag1=lag(kolmasaste_diff_25_29,1),

       avioituvuus_naiset_25_29_lag1=lag(avioituvuus_naiset_25_29,1),
       avioituvuus_naiset_30_34_lag1=lag(avioituvuus_naiset_30_34,1),
       eronneisuus_30_34_lag1=lag(eronneisuus_30_34,1),
       eronneisuus_25_29_lag1=lag(eronneisuus_25_29,1),
       avio_eronneisuus_25_29=avioituvuus_naiset_25_29-eronneisuus_25_29,
       avio_eronneisuus_30_34=avioituvuus_naiset_25_29-eronneisuus_30_34,
       
       alypuhelin_lag1=lag(alypuhelin,1),

       some_25_34_lag1=lag(some_25_34,1),
       some_35_44_lag1=lag(some_35_44,1),
       some_25_44_diff_lag1=some_25_34_lag1-some_35_44_lag1,
       dummy2021=dummy2021)
  df2<-df2[2:n,]
  return(df2)
}

syntyvyysaineisto_redusoitu_2022<-lag_df(predictions_backtesting_2022,34)
syntyvyysaineisto_redusoitu<-syntyvyysaineisto_redusoitu_2022
print(syntyvyysaineisto_redusoitu)
kbl(syntyvyysaineisto_redusoitu) %>%
  kable_styling(bootstrap_options = c("striped", "hover"))
```
