---
title: "Sosiaalisen median aktiivikäyttö ja syntyvyys"
author: "Antti J. Tanskanen, Elinkeinoelämän keskusliitto EK"
date: "1.3.2023"
output:
  html_document:
    fig_height: 4
    highlight: pygments
    theme: spacelab
  pdf_document: default
editor_options: 
  markdown: 
    wrap: 72
---

```{r load-packages, message = FALSE, echo=FALSE, warning=FALSE}
library(ggplot2)
library(dplyr)
library(statsr)
library(BAS)
source("dualplot.R")
```

```{r load-data, message = FALSE, echo=FALSE}
#load("syntyvyysaineisto_redusoitu.Rdata")
#load("syntyvyysaineisto_ennuste.Rdata")
#load("phones2.Rdata")
#load("data/phones_2023.Rdata")
#load("data/aineisto_rev2023_v3.RData")
load("data/predictions_backtesting_2023.RData")
```

------------------------------------------------------------------------

## Aineisto

Tutkimuksessa käytetty aikasarja-aineisto on peräisin tilastokeskuksen
StatFin-tietokannasta ja Human Mortality Databasesta. Aineisto koostuu
vuosien 1989-2017 datasta. Väestörakenteesta (Tilastokeskus) mukana on
syntyneidet lukumäärät, kokonaishedelmällisyysluvut, synnyttäjien
keski-ikä ja naisten lukumäärät 5-vuotisikäryhmittäin. Mukana ovat myös
avioliittojen määrät 10-vuotisikäluokittain suhteutettuna ikäluokkien
suuruuteen (Tilastokeskus).

Työllisyyttä (Tilastokeskus) kuvataan 10-vuotisikäluokittaisilla
työllisyysasteilla sukupuolittain, 10-vuotisikäluokkakohtaisista
työttömyysasteista sukupuolittain (suhteutettu ikäluokan kokoon, ), ja
työsuhteiden tyyppitiedoilla (jatkuva/määräaikainen;
kokoaikainen/osa-aikainen) vuosilta 1997-2017. Kaupungistumista kuvaa
sisemmässä kaupungissa, ulommassa kaupungissa ja kehyskaupungissa
asuvien osuudet väestöstä (Tilastokeskus)

Verrattuna aiempiin harjoitelmiin, mukaan on otettu myös sosiaalisen
median aktiivikäyttäjien osuus Tilastokeskuksen Viestintä- ja
tietotekniikan käyttö-tutkimuksesta ("Seuraa jotain yhteisöpalvelua
yleensä jatkuvasti kirjautuneena tai useasti päivässä").

Kaikkiaan lähtöaineistossa on 53 aikasarjaa, joissa on 29 havaintoa
vuosilta 1989-2017, tosin osasta aikasarjoja vuosien 1989 ja/tai 2017
luvut puuttuvat. Kaikkia aineistossa olevia muuttujia ei ole
tutkimuksessa käytetty, vaan keskitytty kokeiluissa lupaavimpiin 9:ään
muuttujiin.

Aineiston perusteella ei voi tehdä kausaalisia päätelmiä, ainostaan
assosiatiivisuutta koskevia. Tämä tietenkin rajoittaa
tulkintamahdollisuuksia.

Tarkoituksena on avoimen, toistettavan tutkimuksen hengessä näyttää
täsmällisesti mitä on tehty. Tästä syystä alkuperäinen aineisto (myös
tämä työkirja koodeineen, Rmd-muotoisena; data Rdata-muodossa) on
kokonaisuudessaan saatavissa osoitteesta
<https://github.com/ajtanskanen/Syntyvyyden-tekij-t>

```{r, message = FALSE, warning = FALSE, echo = FALSE}
syntyvyysaineisto_redusoitu <- syntyvyysaineisto_redusoitu %>% mutate(tyollisyysaste_naiset_15_24_lag1=lag(tyollisyysaste_naiset_15_24,1),
       tyollisyysaste_naiset_25_34_lag1=lag(tyollisyysaste_naiset_25_34,1),
       tyollisyysaste_naiset_35_44_lag1=lag(tyollisyysaste_naiset_35_44,1),
       tyollisyysaste_miehet_15_24_lag1=lag(tyollisyysaste_miehet_15_24,1),
       tyollisyysaste_miehet_25_34_lag1=lag(tyollisyysaste_miehet_25_34,1),
       tyollisyysaste_miehet_35_44_lag1=lag(tyollisyysaste_miehet_35_44,1),
       miesten_tyottomyysaste_15_24_lag1=lag(miesten_tyottomyysaste_15_24),
       miesten_tyottomyysaste_25_34_lag1=lag(miesten_tyottomyysaste_25_34),
       miesten_tyottomyysaste_35_44_lag1=lag(miesten_tyottomyysaste_35_44),
       naisten_tyottomyysaste_15_24_lag1=lag(naisten_tyottomyysaste_15_24),
       naisten_tyottomyysaste_25_34_lag1=lag(naisten_tyottomyysaste_25_34),
       naisten_tyottomyysaste_35_44_lag1=lag(naisten_tyottomyysaste_35_44),

       tyottomyys_per_vaesto_miehet_25_34_lag1=lag(tyottomyys_per_vaesto_miehet_25_34),
       tyottomyys_per_vaesto_miehet_35_44_lag1=lag(tyottomyys_per_vaesto_miehet_35_44),
       tyottomyys_per_vaesto_naiset_25_34_lag1=lag(tyottomyys_per_vaesto_naiset_25_34),
       tyottomyys_per_vaesto_naiset_35_44_lag1=lag(tyottomyys_per_vaesto_naiset_35_44),

       ulkopuoliset_miehet_25_34_lag1=lag(ulkopuoliset_miehet_25_34),
       ulkopuoliset_miehet_35_44_lag1=lag(ulkopuoliset_miehet_35_44),
       ulkopuoliset_naiset_25_34_lag1=lag(ulkopuoliset_naiset_25_34),
       ulkopuoliset_naiset_35_44_lag1=lag(ulkopuoliset_naiset_35_44),

       avioituvuus_naiset_25_29_lag1=lag(avioituvuus_naiset_25_29),
       avioituvuus_naiset_30_34_lag1=lag(avioituvuus_naiset_30_34),
       alypuhelin=phones2$alypuhelin[1:30],
       some_25_34=phones2$some_25_34[1:30],
       some_35_44=phones2$some_35_44[1:30],
       alypuhelin_lag1=lag(alypuhelin,1),
       some_25_34_lag1=lag(some_25_34,1),
       some_35_44_lag1=lag(some_35_44,1)
      )
syntyvyysaineisto_ennuste <- syntyvyysaineisto_ennuste %>% mutate(tyollisyysaste_naiset_15_24_lag1=lag(tyollisyysaste_naiset_15_24,1),
       tyollisyysaste_naiset_25_34_lag1=lag(tyollisyysaste_naiset_25_34,1),
       tyollisyysaste_naiset_35_44_lag1=lag(tyollisyysaste_naiset_35_44,1),
       tyollisyysaste_miehet_15_24_lag1=lag(tyollisyysaste_miehet_15_24,1),
       tyollisyysaste_miehet_25_34_lag1=lag(tyollisyysaste_miehet_25_34,1),
       tyollisyysaste_miehet_35_44_lag1=lag(tyollisyysaste_miehet_35_44,1),
       miesten_tyottomyysaste_15_24_lag1=lag(miesten_tyottomyysaste_15_24),
       miesten_tyottomyysaste_25_34_lag1=lag(miesten_tyottomyysaste_25_34),
       miesten_tyottomyysaste_35_44_lag1=lag(miesten_tyottomyysaste_35_44),
       naisten_tyottomyysaste_15_24_lag1=lag(naisten_tyottomyysaste_15_24),
       naisten_tyottomyysaste_25_34_lag1=lag(naisten_tyottomyysaste_25_34),
       naisten_tyottomyysaste_35_44_lag1=lag(naisten_tyottomyysaste_35_44),

       tyottomyys_per_vaesto_miehet_25_34_lag1=lag(tyottomyys_per_vaesto_miehet_25_34),
       tyottomyys_per_vaesto_miehet_35_44_lag1=lag(tyottomyys_per_vaesto_miehet_35_44),
       tyottomyys_per_vaesto_naiset_25_34_lag1=lag(tyottomyys_per_vaesto_naiset_25_34),
       tyottomyys_per_vaesto_naiset_35_44_lag1=lag(tyottomyys_per_vaesto_naiset_35_44),

       ulkopuoliset_miehet_25_34_lag1=lag(ulkopuoliset_miehet_25_34),
       ulkopuoliset_miehet_35_44_lag1=lag(ulkopuoliset_miehet_35_44),
       ulkopuoliset_naiset_25_34_lag1=lag(ulkopuoliset_naiset_25_34),
       ulkopuoliset_naiset_35_44_lag1=lag(ulkopuoliset_naiset_35_44),

       avioituvuus_naiset_25_29_lag1=lag(avioituvuus_naiset_25_29),
       avioituvuus_naiset_30_34_lag1=lag(avioituvuus_naiset_30_34),
       alypuhelin=phones2$alypuhelin[1:42],
       some_25_34=phones2$some_25_34[1:42],
       some_35_44=phones2$some_35_44[1:42],
       alypuhelin_lag1=lag(alypuhelin,1),
       some_25_34_lag1=lag(some_25_34,1),
       some_35_44_lag1=lag(some_35_44,1),
       syntyneita_tk=phones2$tk_syntyneet[1:42]
      )
syntyvyysaineisto_redusoitu<-syntyvyysaineisto_redusoitu[2:29,]

syntyvyysaineisto_2023 <- aineisto_rev2023_v3 %>% mutate(
tyollisyysaste_naiset_15_24_lag1=lag(tyollisyysaste_naiset_15_24,1),
       tyollisyysaste_naiset_25_34_lag1=lag(tyollisyysaste_naiset_25_34,1),
       tyollisyysaste_naiset_35_44_lag1=lag(tyollisyysaste_naiset_35_44,1),
       tyollisyysaste_miehet_15_24_lag1=lag(tyollisyysaste_miehet_15_24,1),
       tyollisyysaste_miehet_25_34_lag1=lag(tyollisyysaste_miehet_25_34,1),
       tyollisyysaste_miehet_35_44_lag1=lag(tyollisyysaste_miehet_35_44,1),
       miesten_tyottomyysaste_15_24_lag1=lag(miesten_tyottomyysaste_15_24),
       miesten_tyottomyysaste_25_34_lag1=lag(miesten_tyottomyysaste_25_34),
       miesten_tyottomyysaste_35_44_lag1=lag(miesten_tyottomyysaste_35_44),
       naisten_tyottomyysaste_15_24_lag1=lag(naisten_tyottomyysaste_15_24),
       naisten_tyottomyysaste_25_34_lag1=lag(naisten_tyottomyysaste_25_34),
       naisten_tyottomyysaste_35_44_lag1=lag(naisten_tyottomyysaste_35_44),

       tyottomyys_per_vaesto_miehet_25_34_lag1=lag(tyottomyys_per_vaesto_miehet_25_34),
       tyottomyys_per_vaesto_miehet_35_44_lag1=lag(tyottomyys_per_vaesto_miehet_35_44),
       tyottomyys_per_vaesto_naiset_25_34_lag1=lag(tyottomyys_per_vaesto_naiset_25_34),
       tyottomyys_per_vaesto_naiset_35_44_lag1=lag(tyottomyys_per_vaesto_naiset_35_44),

       ulkopuoliset_miehet_25_34_lag1=lag(ulkopuoliset_miehet_25_34),
       ulkopuoliset_miehet_35_44_lag1=lag(ulkopuoliset_miehet_35_44),
       ulkopuoliset_naiset_25_34_lag1=lag(ulkopuoliset_naiset_25_34),
       ulkopuoliset_naiset_35_44_lag1=lag(ulkopuoliset_naiset_35_44),

       avioituvuus_naiset_25_29_lag1=lag(avioituvuus_naiset_25_29),
       avioituvuus_naiset_30_34_lag1=lag(avioituvuus_naiset_30_34),  
       avioituvuus_naiset_25_29_lag1=lag(avioituvuus_naiset_25_29),
       avioituvuus_naiset_30_34_lag1=lag(avioituvuus_naiset_30_34),
       alypuhelin=phones_2023$alypuhelin[1:42],
       some_25_34=phones_2023$some_25_34[1:42],
       some_35_44=phones_2023$some_35_44[1:42],
       alypuhelin_lag1=lag(alypuhelin,1),
       some_25_34_lag1=lag(some_25_34,1),
       some_35_44_lag1=lag(some_35_44,1),
       syntyneita_tk=phones2$tk_syntyneet[1:42]
      )

t0<-rep(1.45,42)
t0[1:29]<-NaN
t0[30]<-1.43
syntyvyysaineisto_ennuste$tfr_tk<-t0
t0[30:42]<-1.43
syntyvyysaineisto_2023$tfr_tk<-t0
#syntyvyysaineisto_ennuste$alypuhelin<-phones2$alypuhelin[1:42]
#syntyvyysaineisto_ennuste$some_25_34<-phones2$some_25_34[1:42]
#syntyvyysaineisto_ennuste$some_35_44<-phones2$some_35_44[1:42]
syntyvyysaineisto_ennuste<-syntyvyysaineisto_ennuste[2:42,]
syntyvyysaineisto_2023<-syntyvyysaineisto_2023[2:42,]
syntyvyysaineisto_2023_redusoitu<-syntyvyysaineisto_2023[1:42,]

#syntyvyysaineisto_ennuste<-syntyvyysaineisto_redusoitu
#syntyvyysaineisto_redusoitu<-syntyvyysaineisto_redusoitu[15:28,]
red<-dim(syntyvyysaineisto_redusoitu)
redusoitulen<-red[1]
#syntyvyysaineisto_ennuste<-syntyvyysaineisto_ennuste[15:42,]
enn<-dim(syntyvyysaineisto_ennuste)-1
ennustelen<-enn[1]

dummy2021<-rep(0,46)
dummy2021[33]<-1

lag_df<-function(df,n) df <- df %>% mutate(
       avioituvuus_naiset_25_29_lag1=lag(avioituvuus_25_29),
       avioituvuus_naiset_30_34_lag1=lag(avioituvuus_30_34),
       #alypuhelin=phones2$alypuhelin[1:n],
       #some_25_34=phones2$some_25_34[1:n],
       #some_35_44=phones2$some_35_44[1:n],
       alypuhelin_lag1=lag(alypuhelin,1),
       some_25_34_lag1=lag(some_25_34,1),
       some_35_44_lag1=lag(some_35_44,1),
       dummy2021=dummy2021
      )

syntyvyysaineisto_redusoitu_2022<-lag_df(predictions_backtesting_2022,35)
syntyvyysaineisto_redusoitu_2021<-lag_df(predictions_backtesting_2021,34)
syntyvyysaineisto_redusoitu_2020<-lag_df(predictions_backtesting_2020,33)
syntyvyysaineisto_redusoitu_2019<-lag_df(predictions_backtesting_2019,32)
syntyvyysaineisto_redusoitu_2018<-lag_df(predictions_backtesting_2018,31)
syntyvyysaineisto_redusoitu_2017<-lag_df(predictions_backtesting_2017,30)
syntyvyysaineisto_ennuste_2022<-lag_df(predictions_backtesting_2022,42)
syntyvyysaineisto_ennuste_2021<-lag_df(predictions_backtesting_2021,42)
syntyvyysaineisto_ennuste_2020<-lag_df(predictions_backtesting_2020,42)
syntyvyysaineisto_ennuste_2019<-lag_df(predictions_backtesting_2019,42)
syntyvyysaineisto_ennuste_2018<-lag_df(predictions_backtesting_2018,42)
syntyvyysaineisto_ennuste_2017<-lag_df(predictions_backtesting_2017,42)

hed<-rep(1.45,46)
hed[1:46]<-NaN
hed[1:42]<-syntyvyysaineisto_CHECK2023$hedelmallisyysluku

t0<-rep(1.45,46)
t0[1:29]<-NaN
t0[30]<-1.43
syntyvyysaineisto_ennuste_2022$tfr_tk<-t0
syntyvyysaineisto_ennuste_2021$tfr_tk<-t0
syntyvyysaineisto_ennuste_2020$tfr_tk<-t0
syntyvyysaineisto_ennuste_2019$tfr_tk<-t0
syntyvyysaineisto_ennuste_2018$tfr_tk<-t0
syntyvyysaineisto_ennuste_2017$tfr_tk<-t0

syntyvyysaineisto_ennuste_2022$hedelmallisyysluku<-hed
syntyvyysaineisto_ennuste_2021$hedelmallisyysluku<-hed
syntyvyysaineisto_ennuste_2020$hedelmallisyysluku<-hed
syntyvyysaineisto_ennuste_2019$hedelmallisyysluku<-hed
syntyvyysaineisto_ennuste_2018$hedelmallisyysluku<-hed
syntyvyysaineisto_ennuste_2017$hedelmallisyysluku<-hed


syntyvyysaineisto_redusoitu_2022<-syntyvyysaineisto_redusoitu_2022[2:34,]
syntyvyysaineisto_redusoitu_2021<-syntyvyysaineisto_redusoitu_2021[2:33,]
syntyvyysaineisto_redusoitu_2020<-syntyvyysaineisto_redusoitu_2020[2:32,]
syntyvyysaineisto_redusoitu_2019<-syntyvyysaineisto_redusoitu_2019[2:31,]
syntyvyysaineisto_redusoitu_2018<-syntyvyysaineisto_redusoitu_2018[2:30,]
syntyvyysaineisto_redusoitu_2017<-syntyvyysaineisto_redusoitu_2017[2:29,]

syntyvyysaineisto_redusoitu_2022$hedelmallisyysluku<-hed[2:34]
syntyvyysaineisto_redusoitu_2021$hedelmallisyysluku<-hed[2:33]
syntyvyysaineisto_redusoitu_2020$hedelmallisyysluku<-hed[2:32]
syntyvyysaineisto_redusoitu_2019$hedelmallisyysluku<-hed[2:31]
syntyvyysaineisto_redusoitu_2018$hedelmallisyysluku<-hed[2:30]
syntyvyysaineisto_redusoitu_2017$hedelmallisyysluku<-hed[2:29]

t0[31:42]<-1.45
syntyvyysaineisto_ennuste_2022<-syntyvyysaineisto_ennuste_2022[2:42,]
syntyvyysaineisto_ennuste_2020<-syntyvyysaineisto_ennuste_2020[2:42,]
syntyvyysaineisto_ennuste_2021<-syntyvyysaineisto_ennuste_2021[2:42,]
syntyvyysaineisto_ennuste_2019<-syntyvyysaineisto_ennuste_2019[2:42,]
syntyvyysaineisto_ennuste_2018<-syntyvyysaineisto_ennuste_2018[2:42,]
syntyvyysaineisto_ennuste_2017<-syntyvyysaineisto_ennuste_2017[2:42,]


red<-dim(syntyvyysaineisto_redusoitu_2022)
redusoitulen<-red[1]
#syntyvyysaineisto_ennuste<-syntyvyysaineisto_ennuste[15:42,]
enn<-dim(syntyvyysaineisto_ennuste_2022)-1
ennustelen<-enn[1]
```

Miten aineiston arviointi onnistui?


Mallin ennuste 2018 kerätyn datan (aineisto 2017 ja aiemmin) perusteella
vuodelle 2022 oli 1,326819, kun toteuma oli 1,31. Ennuste oli melko hyvä
jälkeenpäin arvioituna. Lineaarisesti kokonaishedelmällisyysluvun
trendiä jatkamalla tulos olisi ollut 1,09 (1v trendimuutos) tai 1,19 (5v
trendimuutos), joka olisi ollut merkittävästi huonompi tulos.

## Vanha ennuste uudella datalla 2023

Päivitetään ennuste vuonna 2023 kerätyllä datalla, joka loppuu vuoteen
2021. Sovitteen hyvyys kertoo siitä, miten hyvin ennuste datasta meni
kohdilleen.

```{r, message = FALSE, warning = FALSE, echo=FALSE}
#tfr_tk<-hedelmallisyysluku
tfr_tk<-syntyvyysaineisto_2023$tfr_tk
tfr_hav <- rep(NA, 41)
#tfr_hav[:]<-NaN
tfr_hav[30]<-1.35
tfr_hav[31]<-1.37
tfr_hav[32]<-1.46
tfr_hav[33]<-1.31
tfr_hav[34]<-1.28

```

```{r, message = FALSE, warning = FALSE, echo=FALSE}
aineisto2023<-data.frame(naisten_lkm_15_19=syntyvyysaineisto_2023$naisten_lkm_15_19,naisten_lkm_20_24=syntyvyysaineisto_2023$naisten_lkm_20_24,naisten_lkm_25_29=syntyvyysaineisto_2023$naisten_lkm_25_29,naisten_lkm_30_34=syntyvyysaineisto_2023$naisten_lkm_30_34,naisten_lkm_35_39=syntyvyysaineisto_2023$naisten_lkm_35_39,naisten_lkm_40_45=syntyvyysaineisto_2023$naisten_lkm_40_45,naisten_lkm_45_49=syntyvyysaineisto_2023$naisten_lkm_45_49)

syntyneita_hav <- rep(NA, 41)
#tfr_hav[:]<-NaN
syntyneita_hav[30]<-45613
syntyneita_hav[31]<-46463
syntyneita_hav[32]<-49594
syntyneita_hav[33]<-44933 

```

```{r, message = FALSE, warning = FALSE, echo=FALSE}
vuosi<-syntyvyysaineisto_2023$vuosi
plot_data<-function(df,vuosi,a2018,b2023,selite,xlabel,f1,f2) {
  a2018_data<-rep(NA,41)
  a2018_data[1:29]=a2018[1:29]
  a2018_ennuste<-rep(NA,41)
  a2018_ennuste[29:41]=a2018[29:41]
  b2023_data<-rep(NA,41)
  b2023_data[1:33]=b2023[1:33]
  b2023_ennuste<-rep(NA,41)
  b2023_ennuste[33:41]=b2023[33:41]
  x1=vuosi[34]
  y1=a2018[34]*f1
  x2=x1
  y2=b2023[34]*f2
  ggplot(df,aes(x=vuosi)) +geom_line(aes(y=b2023_data),colour="pink")+ geom_line(aes(y=b2023_ennuste),colour="pink",linetype='dashed')+ geom_line(aes(y=a2018_data),colour="red")+ geom_line(aes(y=a2018_ennuste),colour="red",linetype='dashed')+ theme_minimal()+ylab(selite)+ geom_text(x=x1,y=y1,label='2018')+ geom_text(x=x2,y=y2,label='2023')+
  xlab(xlabel)
}

syntyvyysaineisto_ennuste

some_NEW=syntyvyysaineisto_ennuste_2022$some_35_44[1:41]
some_OLD=syntyvyysaineisto_ennuste$some_35_44
some_NEW=syntyvyysaineisto_ennuste_2022$some_35_44[1:41]
some_OLD=syntyvyysaineisto_ennuste$some_35_44
sisempikaupunki_OLD=syntyvyysaineisto_ennuste$sisempikaupunki
sisempikaupunki_NEW=syntyvyysaineisto_ennuste_2022$sisempikaupunki[1:41]
ulompikaupunki_OLD=syntyvyysaineisto_ennuste$ulompikaupunki
ulompikaupunki_NEW=syntyvyysaineisto_ennuste_2022$ulompikaupunki[1:41]
kehyskaupunki_OLD=syntyvyysaineisto_ennuste$kehyskaupunki
kehyskaupunki_NEW=syntyvyysaineisto_ennuste_2022$kehyskaupunki[1:41]
avioituvuus_naiset_30_34_OLD=syntyvyysaineisto_ennuste$avioituvuus_naiset_30_34
avioituvuus_naiset_30_34_NEW=syntyvyysaineisto_ennuste_2022$avioituvuus_30_34[1:42]
synnyttajien_keskiika_OLD=syntyvyysaineisto_ennuste$synnyttajien_keskiika
synnyttajien_keskiika_NEW=syntyvyysaineisto_ennuste_2022$synnyttajien_keskiika[1:41]
df<-data.frame(syntyvyysaineisto_ennuste$vuosi,some_OLD,some_NEW,sisempikaupunki_OLD,sisempikaupunki_NEW,ulompikaupunki_OLD,ulompikaupunki_NEW,synnyttajien_keskiika_OLD,synnyttajien_keskiika_NEW,kehyskaupunki_OLD,kehyskaupunki_NEW)
plot_data(df,vuosi,some_OLD,some_NEW,'Sosiaalista mediaa päivittäin käyttävien osuus (%)','Vuosi',0.9,0.9)
plot_data(df,vuosi,sisempikaupunki_OLD,sisempikaupunki_NEW,'sisäkaupungissa asuvien osuus (%)','Vuosi',0.98,1.02)
plot_data(df,vuosi,kehyskaupunki_OLD,kehyskaupunki_NEW,'kehyskaupungissa asuvien osuus (%)','Vuosi',1.01,0.99)
plot_data(df,vuosi,avioituvuus_naiset_30_34_OLD,avioituvuus_naiset_30_34_NEW,'avioituvuus','Vuosi',1.1,0.9)
plot_data(df,vuosi,some_OLD,some_NEW,'Ratio of daily users of social media (%)','Year',0.9,0.9)
plot_data(df,vuosi,sisempikaupunki_OLD,sisempikaupunki_NEW,'Ratio of persons living in the inner city (%)','Year',0.98,1.02)
plot_data(df,vuosi,ulompikaupunki_OLD,ulompikaupunki_NEW,'Ratio of persons living in the outer city (%)','Year',1.01,0.99)
plot_data(df,vuosi,avioituvuus_naiset_30_34_OLD,avioituvuus_naiset_30_34_NEW,'Marriage rate for 30-34 year old women','Year',1.1,0.9)
plot_data(df,vuosi,synnyttajien_keskiika_OLD,synnyttajien_keskiika_NEW,'Average age','Year',0.989,1.011)
```

## Syntyvyyden laskun syyt

Vaikka tällä tutkimuksella ei pääse kiinni syntyvyyden laskun
kausaalisiin syihin, näkyy tuloksista selvästi, että syntyvyyden laskua
ajaa kaksi erilaista tekijää: hedelmällisyysluvun lasku ja
synnytysikäisten naisten lukumäärän lasku. Vaikeampaa on yrittää
selittää, mistä hedelmällisyysluvun lasku johtuu.

Uutena syntyvyyteen vaikuttana tekijänä tässä tutkimuksessa näkyy
sosiaalisen median aktiivikäyttäjien osuuden kasvun vaikutus
syntyvyyteen. Kausaalista kytkentää tämä tutkimus ei osoita, lähinnä sen
että sosiaalinen media ja sen aktiivikäyttö saattaa syrjäyttää
syntyvyyttä. Korona-vuosina 2020-21 päivittäinen sosiaalisen median
käyttö kasvoi rajusti 60 -\> 80 %. Tämä ei kuitenkaan näkynyt
syntyvyyden laskuna. Kontrollo?

Sisäkaupungissa asuvien osuuden kasvu kytkeytyi tässä tutkimuksessa
synnyttäneiden keski-iän nousuun. Tilastokeskuksen tiedoista tiedetään,
että kaupungeissa syntyvyys on alempaa kuin muussa maassa: "Vastaavasti
matalin syntyvyys oli jaksolla 2013--2017 Helsingissä, jossa
kokonaishedelmällisyysluku oli 1,27. Turussa luku oli 1,29 ja
Tampereella 1,34. Myös kaikkien kuntien vertailussa viimeksi mainittujen
kaupunkien syntyvyys oli matalimpien joukossa." (Tilastokeskus,
väestörakenne 2018). Uudemmat tiedot ovat vielä matalampi: Helsingissä
kokonaishedelmällisyysluku on noin 1,10 vuonna 2019.

Regressiokerrointen mukaan sisemmässä kaupungissa asuvien osuuden kasvu
alentaa syntyvyyttä ja lykkää lasten hankintaa. Toisaalta ulommassa
kaupungissa (samoin kuin maaseudulla) asuvien osuuden kasvu näyttäisi
lisäävän syntyvyyttä ja vähentävän lastenhankinnan lykkäämistä. Tulokset
ovat intuition mukaisia, koska sisemmissä kaupungeissa erityisesti
lapsiperheille sopivien asuntojen hintataso on korkea, kun taas
kauempana kaupunkien keskustoista hintataso on alempi. Kaupungistuminen
ei siis välttämättä alenna syntyvyyttä, vaikka sisäkaupungeissa asuvien
osuuden kasvu näyttää alentavan syntyvyyttä.

Suurin osa lapsiperheistä on edelleen avioperheitä. Avioituvuus
erityisesti 30-34-vuotiailla kytkeytyy selvästi syntyneiden lasten
määrään. Ainakin aiemmin on argumentoitu, että verrattuna avoliittoihin,
avioliitoissa syntyy enemmän lapsia. Kyse voi olla myös valinnasta,
mutta osaltaan avioituvuuden aleneminen kertoo asenne- tai
preferenssimuutoksesta.

Tässä tutkimuksessa aineisto koostui pienestä määrästä havaintoja. Tästä
syystä tuloksiin on syytä suhtautua varovaisuudella, vaikka usealle
löydetylle tekijälle on selkeä selitys. Sovellettaessa faktorimallia
eteenpäin, näkyy selvästi että hedelmällisyysluku jatkaa jyrkkää
laskuaan. Faktorimallin tulokset ovat melko herkkiä sille, mitä
selittäviä muuttujia valitaan mukaan, erityisesti eri muuttujien
keskinäiset painoarvot muuttuvat helposti.

Verrattuna Tilastokeskuksen väestöennusteeseen 2018 ovat tämän mallin
ennusteet selvästi synkempiä syntyvyyden osalta.

## Johtopäätökset

Ennustemallilla saatu tulos vastaa havaittua alenevaa
syntyvyyskehitystä. Jos eri syntyvyyteen vaikuttavien tekijöiden kehitys
jatkuu nykyisenkaltaisena, voi kokonaishedelmällisyysluvun ja
syntyvyyden arvioida jatkavan alenevaa trendiään kohti
kokonaishedelmällisyyslukua 1,1 vuoteen 2030 mennessä.

Sosiaalisen median käyttö alkaa olla saavuttanut saturaation, ainakin
mitattuna päivittäin sosiaalista mediaa käyttävien osuudella. Tämän
tekijän kasvu tuskin enää jatkossa laskee syntyvyyttä yhtä voimakkaasti
kuin viime vuosina.

Sitä vastoin sisäkaupungissa asuvien osuus jatkaa kasvuaan. Samaan
aikaan heidän hedelmällisyyslukunsa on laskenut.

Tämän laskelman ennuste on se, että toisin kuin aiemmin,
kokonaishedelmällisyys stabiloituu noin 1,1 tasolle.

# Viittaukset

Becker, G.S., Barro, R.J., Reformulation of the economic theory of
fertility, The quarterly journal of economics, 1988

Boldrin, M., De Nardi, M., Jones, L.E. Fertility and social security,
Journal of Demographic Economics 81, 261-299,
<https://doi.org/10.1017/dem.2014.14>, 2015

Doepke, M., Child mortality and fertility decline: Does the Barro-Becker
model fit the facts?

Hiilamo, H. T., Fertility Response to Economic Recessions in Finland
1991--2015 Finnish Yearbook of Population Research 52, 15-28 . DOI:
10.23979/fypr.65254, 2017

Kohler, H.-P., Kohler, I., Fertility Decline in Russia in the Early and
Mid 1990s: The Role of Economic Uncertainty and Labour Market Crises,
European Journal of Population 18, 233-262,
<https://doi.org/10.1023/A:1019701812709>, 2002.

Martine, G., Alves, J.E., Cavenaghi, S., Urbanization and fertility
decline: Cashing in on structural change, IIED Working paper, 2013

Miettinen, A., Miksi syntyvyys laskee? Suomalaisten lastensaantiin
liittyviä toiveita ja odotuksia. Perhebarometri 2015. Väestöliitto,
2015.

Miettinen, A., Jalovaara, M. Stable employment -- more babies? Life
stage and educational differences in the effects of labour market
attachment on first birth among Finnish men and women. Working Papers on
Social and Economic Issues 15/2016, Turku Center for Welfare Research,
2016

Rotkirch, A., Tammisalo, K., Miettinen, A., Berg, V. Miksi vanhemmuutta
lykätään? Perhebarometri, 2017.

Tanskanen, A.J. Sosiaalisen median aktiivikäyttö ja syntyvyys.
<https://ajtanskanen.github.io/posts/2018/11/Sosiaalisen-median-aktiivik%C3%A4ytt%C3%B6-ja-syntyvyys/>,
2018

Tikanmäki, H., Huomisen aikuiset syntyvät nyt, Eläketurvakeskuksen blogi
<https://www.etk.fi/blogit/huomisen-aikuiset-syntyvat-nyt/>, 2017

# Liite: Aika-sarjojen kuvaukset

*syntyneet* Syntyneiden lasten lukumäärä. Lähde: Tilastokeskus

*hedelmallisyysluku* "Kokonaishedelmällisyysluku saadaan laskemalla
yhteen yhdelle ikävuodelle lasketut hedelmällisyysluvut. Näin saatu luku
tarkoittaa laskennallista lasten määrää, jonka nainen synnyttää kyseisen
vuoden hedelmällisyyden pysyessä voimassa naisen koko hedelmällisen
kauden edellyttäen, ettei hän kuole ennen tämän kauden päättymistä."
Lähde: Tilastokeskus, Väestörakenne-tilasto

*lapsikuolleisuus* Alle 1-vuotiaana kuolleiden osuus elävänä
syntyneistä. Lähde: Human mortality database

*tyollisyysaste_miehet_15_24_lag1, tyollisyysaste_naiset_25_34_lag1,
tyollisyysaste_miehet_35_44_lag1, tyollisyysaste_naiset_15_24_lag1,
tyollisyysaste_miehet_25_34_lag1, tyollisyysaste_naiset_45_44_lag1*
Yhden vuoden viivästetty 10-vuotisikäluokittainen työllisyysaste
miehille ja naisille. Lähde: Tilastokeskus

*synnyttajien_keskiika* Laskettu synnyttäneiden äitien ikien
keskiarvona. Lähde: Tilastokeskus

*avioituvuus_naiset_25_29, avioituvuus_naiset_30_34* Naisten solmittujen
avioliittojen lukumäärä suhteessa samanikäisten naisten lukumäärään.
Lähde: Tilastokeskus

*sisempikaupunki, ulompikaupunki, kehykaupunki* Sisempi kaupunkialue on
kaupunkien tiivis yhtenäinen tehokkaasti rakennettu alue. Ulompi
kaupunkialue on sisemmän kaupunkialueen reunasta yhtenäisesti jatkuvan
taajamarakenteen reunalle ulottuva kaupunkimaisen tehokkuuden alue.
Kaupungin kehysalue on kaupunkiin välittömästi kytkeytyvä osa kaupungin
ja maaseudun välivyöhykkeestä. Lähde: TK

*naisten_lkm_15_19, naisten_lkm_20_24, naisten_lkm_25_29,
naisten_lkm_30_34,naisten_lkm_35_39, naisten_lkm_40_45,
naisten_lkm_45_49* Synnytysikäiset naiset 5-vuotisikäluokittain Lähde:
Tilastokeskus

*miesten_tyottomyysaste_15_24_lag1, naisten_tyottomyysaste_15_24_lag1,
miesten_tyottomyysaste_25_34_lag1, naisten_tyottomyysaste_25_34_lag1,
miesten_tyottomyysaste_35_44_lag1, naisten_tyottomyysaste_35_44_lag1*
Yhden vuoden viivästetty 10-vuotisikäluokittainen työttömyysaste
miehille ja naisille Lähde: Tilastokeskus

*some_25_34, some_35_44* "Seuraa jotain yhteisöpalvelua yleensä
jatkuvasti kirjautuneena tai useasti päivässä". Tilastokeskuksen
Viestintä- ja tietotekniikan käyttö-tutkimuksesta 10-vuotisikäluokat.
Aineisto 2012-2021. Tilastoa jatkettu taaksepäin suhteuttamalla 2012
tieto Internetin käyttäjien lukumäärän muutoksella Lähde: Tilastokeskus
