---
title: "Sosiaalisen median aktiivikäyttö ja syntyvyys"
author: "Antti J. Tanskanen, Elinkeinoelämän keskusliitto EK"
date: "1.3.2023"
output:
  html_document:
    fig_height: 4 
    highlight: pygments
    theme: spacelab
  pdf_document: default
editor_options: 
  markdown: 
    wrap: 72
---

```{r load-packages, message = FALSE, echo=FALSE, warning=FALSE}
library(ggplot2)
library(dplyr)
library(statsr)
library(BAS)
library(kableExtra)
source("dualplot.R")
```

```{r load-data, message = FALSE, echo=FALSE}
load("syntyvyysaineisto_redusoitu.Rdata")
load("syntyvyysaineisto_ennuste.Rdata")
load("phones2.Rdata")
load("data/phones_2023.Rdata")
load("data/syntyvyysaineisto_CHECK2023_v3.RData")
```

------------------------------------------------------------------------

## Johdanto

Syntyneiden lasten määrä on Suomessa laskenut 61 000 lapsesta vuonna
2010 noin 50 300:ään vuonna 2017. Alkuvuoden 2018 luvuilla laskemalla
vaikuttaa siltä että tämän vuoden syntyneden määrä jää ehkä 48 000:een
ja hedelmällisyysluku 1,43:een alle vuoden 1973 pohjien. Laskeva trendi
on jatkunut koko aikavälin 2010-2018, joten satunnaisvaihtelusta tuskin
on kysymys. Osan syntyneiden lukumäärän laskusta selittää
synnytysikäisten naisten lukumäärän pieneneminen, mutta ei läheskään
kaikkea. Muiksi selityksiksi on tarjottu mm. työttömyyttä (Hiilamo,
2017) ja miesten heikkoa työsuhteeseen kiinnittymistä (Miettinen ja
Jalovaara, 2015). Muissa maissa syntyvyyden laskun on arvioitu
aiheutuvan mm. lapsikuolleisuuden vähenemisestä (Becker ja Barro, 1988),
kaupungistumisesta (Martine et al., 2013) ja vanhuuseläkkeiden
korkeammasta korvausasteesta (Boldrin et al., 2015). Sen lisäksi että
työttömyys alentaisi syntyvyyttä, taloudellisten kriisien on myös
havaittu lisänneen syntyvyyttä (Kohler ja Kohler, 2002).

Syntyneiden määrällä on viiveellä vaikutusta työikäisen väestön määrään,
ja sitä kautta syntyvyyden laskulla on vaikutuksia mm. sosiaaliturvan
rahoituksen kestävyyteen. Eläketurvakeskuksen laskelmien mukaan
syntyvyyden lasku aiheuttaa työeläkemaksussa pitkällä aikavälillä
useiden prosenttiyksiköiden nousupaineen (Tikanmäki, 2017). Myös
Väestöntutkimuslaitos on analysoinut syitä syntyvyyden laskulle, mutta
selkeätä syytä ei ole löytynyt (Rotkirch et al, 2017)

Tässä tutkimuksessa jatketaan aiemman harjoituksen mallilla ja
kokeillaan miten hyvin ennuste toimii. Tämän lisäksi tutkimuksessa
pyritään tarkastelemaan, onko sosiaalisen median aktiivikäytön
lisääntymisellä kytkentää syntyvyyden laskuun.

## Aineisto

Tutkimuksessa käytetty aikasarja-aineisto on peräisin tilastokeskuksen
StatFin-tietokannasta ja Human Mortality Databasesta. Aineisto koostuu
vuosien 1989-2017 datasta. Väestörakenteesta (Tilastokeskus) mukana on
syntyneidet lukumäärät, kokonaishedelmällisyysluvut, synnyttäjien
keski-ikä ja naisten lukumäärät 5-vuotisikäryhmittäin. Mukana ovat myös
avioliittojen määrät 10-vuotisikäluokittain suhteutettuna ikäluokkien
suuruuteen (Tilastokeskus).

Työllisyyttä (Tilastokeskus) kuvataan 10-vuotisikäluokittaisilla
työllisyysasteilla sukupuolittain, 10-vuotisikäluokkakohtaisista
työttömyysasteista sukupuolittain (suhteutettu ikäluokan kokoon, ), ja
työsuhteiden tyyppitiedoilla (jatkuva/määräaikainen;
kokoaikainen/osa-aikainen) vuosilta 1997-2017. Kaupungistumista kuvaa
sisemmässä kaupungissa, ulommassa kaupungissa ja kehyskaupungissa
asuvien osuudet väestöstä (Tilastokeskus)

Verrattuna aiempiin harjoitelmiin, mukaan on otettu myös sosiaalisen
median aktiivikäyttäjien osuus Tilastokeskuksen Viestintä- ja
tietotekniikan käyttö-tutkimuksesta ("Seuraa jotain yhteisöpalvelua
yleensä jatkuvasti kirjautuneena tai useasti päivässä").

Kaikkiaan lähtöaineistossa on 53 aikasarjaa, joissa on 29 havaintoa
vuosilta 1989-2017, tosin osasta aikasarjoja vuosien 1989 ja/tai 2017
luvut puuttuvat. Kaikkia aineistossa olevia muuttujia ei ole
tutkimuksessa käytetty, vaan keskitytty kokeiluissa lupaavimpiin 9:ään
muuttujiin.

Aineiston perusteella ei voi tehdä kausaalisia päätelmiä, ainostaan
assosiatiivisuutta koskevia. Tämä tietenkin rajoittaa
tulkintamahdollisuuksia.

Tarkoituksena on avoimen, toistettavan tutkimuksen hengessä näyttää
täsmällisesti mitä on tehty. Tästä syystä alkuperäinen aineisto (myös
tämä työkirja koodeineen, Rmd-muotoisena; data Rdata-muodossa) on
kokonaisuudessaan saatavissa osoitteesta
<https://github.com/ajtanskanen/Syntyvyyden-tekij-t>

```{r, message = FALSE, warning = FALSE, echo = FALSE}
syntyvyysaineisto_redusoitu <- syntyvyysaineisto_redusoitu %>% mutate(tyollisyysaste_naiset_15_24_lag1=lag(tyollisyysaste_naiset_15_24,1),
       tyollisyysaste_naiset_25_34_lag1=lag(tyollisyysaste_naiset_25_34,1),
       tyollisyysaste_naiset_35_44_lag1=lag(tyollisyysaste_naiset_35_44,1),
       tyollisyysaste_miehet_15_24_lag1=lag(tyollisyysaste_miehet_15_24,1),
       tyollisyysaste_miehet_25_34_lag1=lag(tyollisyysaste_miehet_25_34,1),
       tyollisyysaste_miehet_35_44_lag1=lag(tyollisyysaste_miehet_35_44,1),
       miesten_tyottomyysaste_15_24_lag1=lag(miesten_tyottomyysaste_15_24),
       miesten_tyottomyysaste_25_34_lag1=lag(miesten_tyottomyysaste_25_34),
       miesten_tyottomyysaste_35_44_lag1=lag(miesten_tyottomyysaste_35_44),
       naisten_tyottomyysaste_15_24_lag1=lag(naisten_tyottomyysaste_15_24),
       naisten_tyottomyysaste_25_34_lag1=lag(naisten_tyottomyysaste_25_34),
       naisten_tyottomyysaste_35_44_lag1=lag(naisten_tyottomyysaste_35_44),

       tyottomyys_per_vaesto_miehet_25_34_lag1=lag(tyottomyys_per_vaesto_miehet_25_34),
       tyottomyys_per_vaesto_miehet_35_44_lag1=lag(tyottomyys_per_vaesto_miehet_35_44),
       tyottomyys_per_vaesto_naiset_25_34_lag1=lag(tyottomyys_per_vaesto_naiset_25_34),
       tyottomyys_per_vaesto_naiset_35_44_lag1=lag(tyottomyys_per_vaesto_naiset_35_44),

       ulkopuoliset_miehet_25_34_lag1=lag(ulkopuoliset_miehet_25_34),
       ulkopuoliset_miehet_35_44_lag1=lag(ulkopuoliset_miehet_35_44),
       ulkopuoliset_naiset_25_34_lag1=lag(ulkopuoliset_naiset_25_34),
       ulkopuoliset_naiset_35_44_lag1=lag(ulkopuoliset_naiset_35_44),

       avioituvuus_naiset_25_29_lag1=lag(avioituvuus_naiset_25_29),
       avioituvuus_naiset_30_34_lag1=lag(avioituvuus_naiset_30_34),
       alypuhelin=phones2$alypuhelin[1:30],
       some_25_34=phones2$some_25_34[1:30],
       some_35_44=phones2$some_35_44[1:30],
       alypuhelin_lag1=lag(alypuhelin,1),
       some_25_34_lag1=lag(some_25_34,1),
       some_35_44_lag1=lag(some_35_44,1)
      )
syntyvyysaineisto_ennuste <- syntyvyysaineisto_ennuste %>% mutate(tyollisyysaste_naiset_15_24_lag1=lag(tyollisyysaste_naiset_15_24,1),
       tyollisyysaste_naiset_25_34_lag1=lag(tyollisyysaste_naiset_25_34,1),
       tyollisyysaste_naiset_35_44_lag1=lag(tyollisyysaste_naiset_35_44,1),
       tyollisyysaste_miehet_15_24_lag1=lag(tyollisyysaste_miehet_15_24,1),
       tyollisyysaste_miehet_25_34_lag1=lag(tyollisyysaste_miehet_25_34,1),
       tyollisyysaste_miehet_35_44_lag1=lag(tyollisyysaste_miehet_35_44,1),
       miesten_tyottomyysaste_15_24_lag1=lag(miesten_tyottomyysaste_15_24),
       miesten_tyottomyysaste_25_34_lag1=lag(miesten_tyottomyysaste_25_34),
       miesten_tyottomyysaste_35_44_lag1=lag(miesten_tyottomyysaste_35_44),
       naisten_tyottomyysaste_15_24_lag1=lag(naisten_tyottomyysaste_15_24),
       naisten_tyottomyysaste_25_34_lag1=lag(naisten_tyottomyysaste_25_34),
       naisten_tyottomyysaste_35_44_lag1=lag(naisten_tyottomyysaste_35_44),

       tyottomyys_per_vaesto_miehet_25_34_lag1=lag(tyottomyys_per_vaesto_miehet_25_34),
       tyottomyys_per_vaesto_miehet_35_44_lag1=lag(tyottomyys_per_vaesto_miehet_35_44),
       tyottomyys_per_vaesto_naiset_25_34_lag1=lag(tyottomyys_per_vaesto_naiset_25_34),
       tyottomyys_per_vaesto_naiset_35_44_lag1=lag(tyottomyys_per_vaesto_naiset_35_44),

       ulkopuoliset_miehet_25_34_lag1=lag(ulkopuoliset_miehet_25_34),
       ulkopuoliset_miehet_35_44_lag1=lag(ulkopuoliset_miehet_35_44),
       ulkopuoliset_naiset_25_34_lag1=lag(ulkopuoliset_naiset_25_34),
       ulkopuoliset_naiset_35_44_lag1=lag(ulkopuoliset_naiset_35_44),

       avioituvuus_naiset_25_29_lag1=lag(avioituvuus_naiset_25_29),
       avioituvuus_naiset_30_34_lag1=lag(avioituvuus_naiset_30_34),
       alypuhelin=phones2$alypuhelin[1:42],
       some_25_34=phones2$some_25_34[1:42],
       some_35_44=phones2$some_35_44[1:42],
       alypuhelin_lag1=lag(alypuhelin,1),
       some_25_34_lag1=lag(some_25_34,1),
       some_35_44_lag1=lag(some_35_44,1),
       syntyneita_tk=phones2$tk_syntyneet[1:42]
      )
syntyvyysaineisto_redusoitu<-syntyvyysaineisto_redusoitu[2:29,]

syntyvyysaineisto_2023 <- aineisto_2023 %>% mutate(
yollisyysaste_naiset_15_24_lag1=lag(tyollisyysaste_naiset_15_24,1),
       tyollisyysaste_naiset_25_34_lag1=lag(tyollisyysaste_naiset_25_34,1),
       tyollisyysaste_naiset_35_44_lag1=lag(tyollisyysaste_naiset_35_44,1),
       tyollisyysaste_miehet_15_24_lag1=lag(tyollisyysaste_miehet_15_24,1),
       tyollisyysaste_miehet_25_34_lag1=lag(tyollisyysaste_miehet_25_34,1),
       tyollisyysaste_miehet_35_44_lag1=lag(tyollisyysaste_miehet_35_44,1),
       miesten_tyottomyysaste_15_24_lag1=lag(miesten_tyottomyysaste_15_24),
       miesten_tyottomyysaste_25_34_lag1=lag(miesten_tyottomyysaste_25_34),
       miesten_tyottomyysaste_35_44_lag1=lag(miesten_tyottomyysaste_35_44),
       naisten_tyottomyysaste_15_24_lag1=lag(naisten_tyottomyysaste_15_24),
       naisten_tyottomyysaste_25_34_lag1=lag(naisten_tyottomyysaste_25_34),
       naisten_tyottomyysaste_35_44_lag1=lag(naisten_tyottomyysaste_35_44),

       tyottomyys_per_vaesto_miehet_25_34_lag1=lag(tyottomyys_per_vaesto_miehet_25_34),
       tyottomyys_per_vaesto_miehet_35_44_lag1=lag(tyottomyys_per_vaesto_miehet_35_44),
       tyottomyys_per_vaesto_naiset_25_34_lag1=lag(tyottomyys_per_vaesto_naiset_25_34),
       tyottomyys_per_vaesto_naiset_35_44_lag1=lag(tyottomyys_per_vaesto_naiset_35_44),

       ulkopuoliset_miehet_25_34_lag1=lag(ulkopuoliset_miehet_25_34),
       ulkopuoliset_miehet_35_44_lag1=lag(ulkopuoliset_miehet_35_44),
       ulkopuoliset_naiset_25_34_lag1=lag(ulkopuoliset_naiset_25_34),
       ulkopuoliset_naiset_35_44_lag1=lag(ulkopuoliset_naiset_35_44),

       avioituvuus_naiset_25_29_lag1=lag(avioituvuus_naiset_25_29),
       avioituvuus_naiset_30_34_lag1=lag(avioituvuus_naiset_30_34),  
       avioituvuus_naiset_25_29_lag1=lag(avioituvuus_naiset_25_29),
       avioituvuus_naiset_30_34_lag1=lag(avioituvuus_naiset_30_34),
       alypuhelin=phones_2023$alypuhelin[1:42],
       some_25_34=phones_2023$some_25_34[1:42],
       some_35_44=phones_2023$some_35_44[1:42],
       alypuhelin_lag1=lag(alypuhelin,1),
       some_25_34_lag1=lag(some_25_34,1),
       some_35_44_lag1=lag(some_35_44,1),
       syntyneita_tk=phones2$tk_syntyneet[1:42]
      )

t0<-rep(1.45,42)
t0[1:29]<-NaN
t0[30]<-1.43
syntyvyysaineisto_ennuste$tfr_tk<-t0
t0[31:42]<-1.45
syntyvyysaineisto_2023$tfr_tk<-t0
#syntyvyysaineisto_ennuste$alypuhelin<-phones2$alypuhelin[1:42]
#syntyvyysaineisto_ennuste$some_25_34<-phones2$some_25_34[1:42]
#syntyvyysaineisto_ennuste$some_35_44<-phones2$some_35_44[1:42]
syntyvyysaineisto_ennuste<-syntyvyysaineisto_ennuste[2:42,]
syntyvyysaineisto_2023<-syntyvyysaineisto_2023[2:42,]
syntyvyysaineisto_2023_redusoitu<-syntyvyysaineisto_2023[1:42,]

#syntyvyysaineisto_ennuste<-syntyvyysaineisto_redusoitu
#syntyvyysaineisto_redusoitu<-syntyvyysaineisto_redusoitu[15:28,]
red<-dim(syntyvyysaineisto_redusoitu)
redusoitulen<-red[1]
#syntyvyysaineisto_ennuste<-syntyvyysaineisto_ennuste[15:42,]
enn<-dim(syntyvyysaineisto_ennuste)-1
ennustelen<-enn[1]
```

# Hedelmällisyysluvun muutoksia selittävä malli

Synnytysikäisten naisten lukumäärää pystytään lyhyellä aikavälillä
ennustamaan melko hyvin, eikä siihen vaikuta juurikaan muut tekijät,
kuten vaikkapa työllisyys tai taloudellinen tilanne. Jos jokin vaikuttaa
syntyvyyteen, vaikutuksen pitäisi näkyä hedelmällisyysluvussa.

Yritetään sitten selittää hedelmällisyysluvun muutoksia käyttäen
faktoreina kokoelmaa erilaisia tekijöitä ikäluokka- ja
sukupuolikohtaisia avioituvuuksia ja pienituloisuusosuusasteita (60%
mediaanitulosta); synnyttäjien keski-ikää, alle 1-vuotiaiden
kuolleisuutta, sekä sisäkaupungissa, ulkokaupungissa ja kehyskaupungissa
asuvien osuutta väestöstä. Lisäksi mukana on 25-34- ja 35-44 -vuotiaiden
somen aktiivikäyttäjien osuus väestöstä.

```{r, message = FALSE, warning = FALSE, echo=FALSE}
syntyvyys_reg = bas.lm(hedelmallisyysluku ~lapsikuolleisuus + synnyttajien_keskiika + avioituvuus_naiset_25_29_lag1 + avioituvuus_naiset_30_34_lag1  + kehyskaupunki + sisempikaupunki + ulompikaupunki + some_25_34_lag1 + some_35_44_lag1, data = syntyvyysaineisto_redusoitu,
prior = "ZS-null", modelprior = uniform())
```

Tuloksissa parhaana näkyy neljän faktorin ja vakiotermin malli, jossa
faktoreina ovat 30-34 -vuotiaiden avioituvuus, sisäkaupungissa ja
kehyskaupungissa asuvien osuus, sekä 35-44 -vuotiaiden sosiaalisen
median aktiivikäyttäjien osuus. Näillä faktoreilla on mahdollista
selittää noin 96 % hedelmällisyysluvun varianssista datassa.

```{r, message = FALSE, warning = FALSE, echo=FALSE}
round(summary(syntyvyys_reg,n.models=3),3)
```

Regressiokertoimet todennäköisimmässä mallissa ovat

```{r, message = FALSE, warning = FALSE, echo=FALSE}
syntyvyys_coef=coef(syntyvyys_reg,estimator="HPM")
syntyvyys_coef
```

Hedelmällisyysluku on laskenut 0,38 vuosien 2010 ja 2017 välillä.
Regressiokertoimista näkyy, että avioituvuus lisää syntyvyyttä: yhden
prosenttiyksikön nousu avioituvuudessa kytkeytyisi hedelmällisyysluvun
maltilliseen kasvuun 1,43:stä 1,434:ään. Avioituvuus on laskenut 20,8
prosenttiyksikköä 30-34-vuotiaissa vuodesta 2008 vuoteen 2017, jolloin
mallin mukaan sillä voi selittää -0,086:n verran hedelmällisyysluvun
pudotuksesta. Muutos avioituvuudessa selittää siis noin 23 prosenttia
muutoksesta.

Kaupungistuminen liittyy jälleen regression mukaan hedelmällisyyslukuun:
sisäkaupungissa asuvien osuuden kasvu alentaa hedelmällisyyslukua
(kerroin -0,105). Tiedetään, että Suomen suurissa kaupungeissa on
alimmat hedelmällisyysluvut, joten tulos on uskottava. Kehyskaupungissa
asuvien osuus taas kasvattaa selvästi syntyvyyttä (kerroin 0,154).
Näiden aggregaattivaikutus on -0,106 hedelmällisyyslukuun 2010-2017.
Kaupungistuminen selittää siis 28 prosenttia muutoksesta.

Sosiaalisen median aktiivikäyttö kertoimien mukaan syrjäyttää
syntyvyyttä. Vuodesta 2012 vuoteen 2017 välillä somen aktiivikäyttäjien
osuus on kasvanut 13 prosentista 41:een prosenttiin, ja
hedelmällisyysluku on samana aikana laskenut 0,33. Jos regressiokerroin
on kohdallaan, selittää somen aktiivikäyttäjien osuuden kasvu -0,14
tästä laskusta, eli noin 42 prosenttia muutoksesta vuosien 2012 ja 2017
välillä.

Aggregaattikertoimet kaikissa mallissa todennäköisyyksillä painotettuna
ovat

```{r, message = FALSE, warning = FALSE, echo=FALSE}
syntyvyys_coef=coef(syntyvyys_reg,estimator="BMA")
syntyvyys_coef
```

Näistä näkyy hyvin useimmat mallit sisältävät kehyskaupungin,
sisempikaupungin, some_35_44_lag1:n sekä avioituvuus_naiset_30_34_lag1:n
tekijöinä. Faktorien painot vastaavat hyvin todennäköisimmän mallin
painoja: sosiaalisen median aktiivikäytön kasvuja sisemmän kaupungin
väestöosuuden kasvu alentavat syntyvyyttä, avioituvuuden ja
kehyskaupungin väestöosuuden kasvut lisäävät syntyvyyttä.

Tarkastetaan vielä, millaisia residuaaleja jää selittämättä mallilla

```{r, message = FALSE, warning = FALSE, echo=FALSE}
plot(syntyvyys_reg,1)+ theme_minimal()
```

Ja lopuksi verrataan mallin sovitetta

```{r, message = FALSE, warning = FALSE, echo=FALSE}
fit<-fitted(syntyvyys_reg)
vuosi<-syntyvyysaineisto_redusoitu$vuosi[1:redusoitulen]
hedelmallisyysluku<-syntyvyysaineisto_redusoitu$hedelmallisyysluku[1:redusoitulen]
df<-data.frame(vuosi,hedelmallisyysluku,fit)
ggplot(df,aes(x=vuosi))+geom_line(aes(y=hedelmallisyysluku,colour="green"))+geom_line(aes(y=fit,colour="red", shape="\u2605"))  + scale_color_discrete(name = "Hedelmällisyysluku", labels = c("Aineisto", "Sovite"))
```

Residuaaleista näkee, että malli selittää heikoimmin viimeisimpiä
havaintoja (erityisesti outlier #27). Aiemmin laskettiin, että juuri
tällä aikavälillä faktorit selittivät vain hieman yli puolet
varianssista.

# Ennuste

Pyritään sitten arvioimaan miten hedelmällisyysluku kehittyy, mikäli 10
viime vuoden trendi jatkuisi näiden neljän tekijän osalta. Jatketaan
trendiä lineaarisesti avioituvuudelle, kaupungistumiselle ja aktiivisten
somen käyttäjien osuudelle. Muut tekijät pidetään vakiona.

```{r, message = FALSE, warning = FALSE, echo=FALSE}
ennuste <- predict(syntyvyys_reg, syntyvyysaineisto_ennuste,estimator="HPM")
#print(ennuste)
```

```{r, message = FALSE, warning = FALSE, echo=FALSE}
vuosi<-syntyvyysaineisto_ennuste$vuosi
hedelmallisyysluku<-ennuste$fit
hedelmallisyysluku_ennuste<-hedelmallisyysluku
hedelmallisyysluku_sovite<-hedelmallisyysluku
hluku<-syntyvyysaineisto_ennuste$hedelmallisyysluku
hedelmallisyysluku_sovite[29:41]<-NA
hedelmallisyysluku_ennuste[1:27]<-NA

tfr_tk<-syntyvyysaineisto_2023$tfr_tk
tfr_tk[29]<-1.45
hluku[29]<-NA
tfr_hav <- rep(NA, 41)
tfr_hav[28]<-1.49
tfr_hav[29]<-1.41
tfr_hav[30]<-1.35
tfr_hav[31]<-1.37
tfr_hav[32]<-1.46
tfr_hav[33]<-1.31
tfr_hav[34]<-1.27
tfr_hav2<-tfr_hav
tfr_hav2[28]<-NA

tfr_lin<-tfr_hav
tfr_lin[29]<-1.41
tfr_lin[30]<-1.33
tfr_lin[31]<-1.25
tfr_lin[32]<-1.17
tfr_lin[33]<-1.09
tfr_lin[34]<-1.01
#tfr_lin[35]<-0.93
#tfr_lin[36]<-0.85
#tfr_lin[37]<-0.77
#tfr_lin[38]<-0.69
#tfr_lin[39]<-0.61
#tfr_lin[40]<-0.53
#tfr_lin[41]<-0.45

df<-data.frame(vuosi,hedelmallisyysluku_sovite=hedelmallisyysluku_sovite,tfr_tk,hluku,tfr_hav,hedelmallisyysluku_ennuste,tfr_lin)
print(df)
labels=c(hedelmallisyysluku_toteutunut="Havainto -2017",tfr_tk="Tilastokeskus",tfr_tk="Toteuma 2018-2022",hluku='Sovite',hedelmallisyysluku_sovite='Ennuste',tfr_lin='lin-approx')
ggplot(df,aes(x=vuosi))+geom_line(aes(y=tfr_tk),color="black",linetype = "dotted")+geom_line(aes(y=hluku),color='black')+geom_line(aes(y=hedelmallisyysluku_sovite),color="deepskyblue2")+geom_line(aes(y=tfr_hav),color="red")+geom_point(aes(y=tfr_hav2),color="red")+geom_line(aes(y=hedelmallisyysluku_ennuste),color="darkgreen",linetype = "dashed")+geom_line(aes(y=tfr_lin),linetype = "dotdash")+scale_color_manual(name="Hedelmällisyysluku",labels=labels)+ theme_minimal() + ylab("Hedelmällisyysluku")+ geom_text(x=2000, y=1.8, label="Havainto")+ geom_text(x=2027, y=1.2, label="Ennuste", color='darkgreen')+ geom_text(x=2025, y=1.5, label="Väestöennuste")+ geom_text(x=2000, y=1.65, label="Sovite", color='deepskyblue2')+ geom_text(x=2013, y=1.35, label="Havainto 2018-2023", color='red')+ geom_text(x=2020, y=1.1, label="Lineaarinen jatke", color='black')

ggplot(df,aes(x=vuosi))+geom_line(aes(y=tfr_tk),color="black",linetype = "dotted")+geom_line(aes(y=hluku),color='black')+geom_line(aes(y=hedelmallisyysluku_sovite),color="deepskyblue2")+geom_line(aes(y=tfr_hav),color="red")+geom_point(aes(y=tfr_hav2),color="red")+geom_line(aes(y=hedelmallisyysluku_ennuste),color="darkgreen",linetype = "dashed")+geom_line(aes(y=tfr_lin),linetype = "dotdash")+ theme_minimal() + ylab("Total fertility rate")+ geom_text(x=2000, y=1.8, label="Observation")+ geom_text(x=2026, y=1.23, label="Forecast 2018", color='darkgreen')+ geom_text(x=2025, y=1.5, label="Statistics Finland")+ geom_text(x=2000, y=1.65, label="Fit", color='deepskyblue2')+ geom_text(x=2013, y=1.35, label="Observation 2018-2022", color='red')+ geom_text(x=2021, y=1.1, label="Linear projection", color='black')+xlab("Year")
```

Meillä on nyt ennuste hedelmällisyysluvusta, joten käytetään sitä ja
väestöennusteen naisten lukumääriä arvioimaan syntyvien lasten määriä

```{r, message = FALSE, warning = FALSE, echo=FALSE}
syntyvyys_base = bas.lm(syntyneita ~ hedelmallisyysluku + naisten_lkm_15_19 + naisten_lkm_20_24 +naisten_lkm_25_29 + naisten_lkm_30_34 +naisten_lkm_35_39 + naisten_lkm_40_45 + naisten_lkm_45_49, 
data = syntyvyysaineisto_redusoitu, prior = "ZS-null", modelprior = uniform())
```

Miten aineiston arviointi onnistui?

```{r, message = FALSE, warning = FALSE, echo=FALSE}
aineisto<-data.frame(hedelmallisyysluku,naisten_lkm_15_19=syntyvyysaineisto_ennuste$naisten_lkm_15_19,naisten_lkm_20_24=syntyvyysaineisto_ennuste$naisten_lkm_20_24,naisten_lkm_25_29=syntyvyysaineisto_ennuste$naisten_lkm_25_29,naisten_lkm_30_34=syntyvyysaineisto_ennuste$naisten_lkm_30_34,naisten_lkm_35_39=syntyvyysaineisto_ennuste$naisten_lkm_35_39,naisten_lkm_40_45=syntyvyysaineisto_ennuste$naisten_lkm_40_45,naisten_lkm_45_49=syntyvyysaineisto_ennuste$naisten_lkm_45_49)

lkmennuste <- predict(syntyvyys_base, aineisto,estimator="BMA")

vuosi<-syntyvyysaineisto_ennuste$vuosi
syntyneita<-lkmennuste$fit
syntyneita_ennuste<-syntyneita
syntyneita_sovite<-syntyneita
syntyneita_tk<-syntyvyysaineisto_ennuste$syntyneita_tk
nsynt<-syntyvyysaineisto_ennuste$syntyneita

syntyneita_ennuste[1:27]<-NA
syntyneita_sovite[29:41]<-NA

syntyneita_hav <- rep(NA, 41)
#tfr_hav[:]<-NaN
nsynt[29]<-47577
syntyneita_hav[28]<-50321
syntyneita_hav[29]<-47577
syntyneita_hav[30]<-45613
syntyneita_hav[31]<-46463
syntyneita_hav[32]<-49594
syntyneita_hav[33]<-44933 
syntyneita_hav2<-syntyneita_hav
syntyneita_hav2[28]<-NA

syntyneita_lin <- rep(NA, 41)
syntyneita_lin[29]=48017.33333
syntyneita_lin[30]=45713.66667
syntyneita_lin[31]=43410
syntyneita_lin[32]=41106.33333
syntyneita_lin[33]=38802.66667
syntyneita_lin[34]=36499
#syntyneita_lin[35]=34195.33333
#syntyneita_lin[36]=31891.66667
#syntyneita_lin[37]=29588
#syntyneita_lin[38]=27284.33333
#syntyneita_lin[39]=24980.66667
#syntyneita_lin[40]=22677

df<-data.frame(vuosi,syntyneita,syntyneita_ennuste,nsynt,syntyneita_tk,syntyneita_hav)
print(df)
labels=c(nsynt="Havainto -2017",tfr_tk="Tilastokeskus",tfr_tk="Toteuma 2018-2022",syntyneita_sovite='Sovite',syntyneita_ennuste='Ennuste',syntyneita_lin='lin-approx')

ggplot(df,aes(x=vuosi))+geom_line(aes(y=syntyneita_sovite),color="deepskyblue2")+geom_line(aes(y=syntyneita_ennuste),color="darkgreen",linetype = "dashed") +geom_line(aes(y=nsynt),colour="black") +geom_line(aes(y=syntyneita_tk),color="black",linetype = "dotted")+geom_line(aes(y=syntyneita_lin),colour="black",linetype = "dotdash") +geom_line(aes(y=syntyneita_hav),colour="red")+geom_point(aes(y=syntyneita_hav2),colour="red")+scale_color_manual(name=c("Syntyneitä"),labels=labels)+ theme_minimal()+ ylab("Syntyneitä")+ geom_text(x=2000, y=60000, label="Havainto")+ geom_text(x=2027, y=40000, label="Ennuste", color='darkgreen')+ geom_text(x=2025, y=50000, label="Väestöennuste")+ geom_text(x=2000, y=52000, label="Sovite", color='deepskyblue2')+ geom_text(x=2013, y=45000, label="Havainto 2018-2022", color='red')+ geom_text(x=2020, y=40000, label="Lineaarinen jatke", color='black')

ggplot(df,aes(x=vuosi))+geom_line(aes(y=syntyneita_sovite),color="deepskyblue2")+geom_line(aes(y=syntyneita_ennuste),color="darkgreen",linetype = "dashed") +geom_line(aes(y=nsynt),colour="black") +geom_line(aes(y=syntyneita_tk),color="black",linetype = "dotted")+geom_line(aes(y=syntyneita_lin),colour="black",linetype = "dotdash") +geom_line(aes(y=syntyneita_hav),colour="red")+geom_point(aes(y=syntyneita_hav2),colour="red")+theme_minimal()+ ylab("Number of newborn")+ geom_text(x=2000, y=60000, label="Observation")+ geom_text(x=2027, y=40000, label="Forecast 2018", color='darkgreen')+ geom_text(x=2025, y=50000, label="Statistics Finland")+ geom_text(x=2000, y=52000, label="Fit", color='deepskyblue2')+ geom_text(x=2013, y=45000, label="Observation 2018-2022", color='red')+ geom_text(x=2020, y=38000, label="Linear projection", color='black')+xlab("Year")
```

Mallin ennuste 2018 kerätyn datan (aineisto vuodelta 2017 ja aiemmin) perusteella
vuodelle 2022 oli 1,326819, kun toteuma oli 1,31. Ennuste oli melko hyvä
jälkeenpäin arvioituna. Lineaarisesti kokonaishedelmällisyysluvun
trendiä jatkamalla tulos olisi ollut 1,09 (1v trendimuutos) tai 1,19 (5v
trendimuutos), joka olisi ollut merkittävästi huonompi tulos.

## Vanha ennuste uudella datalla 2023

Päivitetään ennuste vuonna 2023 kerätyllä datalla, joka loppuu vuoteen
2021. Sovitteen hyvyys kertoo siitä, miten hyvin ennuste datasta meni
kohdilleen.

```{r, message = FALSE, warning = FALSE, echo=FALSE}
ennuste2023 <- predict(syntyvyys_reg, syntyvyysaineisto_2023,estimator="BMA")
vuosi<-syntyvyysaineisto_2023$vuosi
hedelmallisyysluku<-ennuste2023$fit
hluku<-syntyvyysaineisto_ennuste$hedelmallisyysluku
#hluku<-syntyvyysaineisto$hedelmallisyysluku
print(hedelmallisyysluku)
```

```{r, message = FALSE, warning = FALSE, echo=FALSE}
#tfr_tk<-hedelmallisyysluku
tfr_tk<-syntyvyysaineisto_2023$tfr_tk
tfr_hav <- rep(NA, 41)
#tfr_hav[:]<-NaN
tfr_hav[30]<-1.35
tfr_hav[31]<-1.37
tfr_hav[32]<-1.46
tfr_hav[33]<-1.31

```

```{r, message = FALSE, warning = FALSE, echo=FALSE}
df<-data.frame(vuosi,hedelmallisyysluku,hluku,tfr_tk,tfr_hav)
print(df)
```

```{r, message = FALSE, warning = FALSE, echo=FALSE}
ggplot(df,aes(x=vuosi))+geom_line(aes(y=hedelmallisyysluku,colour="red"))+geom_line(aes(y=tfr_tk,colour="pink"))+geom_line(aes(y=hluku,colour="green"))+geom_point(aes(y=tfr_hav,colour="black"))+scale_color_manual(name="Hedelmällisyysluku",labels=c("Toteuma","TK 2018","Ennuste"),values=c("red","pink","deepskyblue2",'black'))+ theme_minimal()
```

Meillä on nyt ennuste hedelmällisyysluvusta, joten käytetään sitä ja
väestöennusteen naisten lukumääriä arvioimaan syntyvien lasten määriä

```{r, message = FALSE, warning = FALSE, echo=FALSE}
syntyvyys_base = bas.lm(syntyneita ~ hedelmallisyysluku + naisten_lkm_15_19 + naisten_lkm_20_24 +naisten_lkm_25_29 + naisten_lkm_30_34 +naisten_lkm_35_39 + naisten_lkm_40_45 + naisten_lkm_45_49, 
data = aineisto_2023, prior = "ZS-null", modelprior = uniform())
```

```{r, message = FALSE, warning = FALSE, echo=FALSE}
aineisto2023<-data.frame(hedelmallisyysluku,naisten_lkm_15_19=syntyvyysaineisto_2023$naisten_lkm_15_19,naisten_lkm_20_24=syntyvyysaineisto_2023$naisten_lkm_20_24,naisten_lkm_25_29=syntyvyysaineisto_2023$naisten_lkm_25_29,naisten_lkm_30_34=syntyvyysaineisto_2023$naisten_lkm_30_34,naisten_lkm_35_39=syntyvyysaineisto_2023$naisten_lkm_35_39,naisten_lkm_40_45=syntyvyysaineisto_2023$naisten_lkm_40_45,naisten_lkm_45_49=syntyvyysaineisto_2023$naisten_lkm_45_49)

lkmennuste2023 <- predict(syntyvyys_base, aineisto_2023,estimator="BMA")

vuosi<-syntyvyysaineisto_2023$vuosi
syntyneita<-lkmennuste$fit
syntyneita_tk<-syntyvyysaineisto_2023$syntyneita_tk
nsynt<-syntyvyysaineisto_2023$syntyneita

syntyneita_hav <- rep(NA, 41)
#tfr_hav[:]<-NaN
syntyneita_hav[30]<-45613
syntyneita_hav[31]<-46463
syntyneita_hav[32]<-49594
syntyneita_hav[33]<-44933 

df<-data.frame(vuosi,syntyneita,nsynt,syntyneita_tk,syntyneita_hav)
print(df)
ggplot(df,aes(x=vuosi))+geom_line(aes(y=syntyneita,colour="red"))+geom_line(aes(y=nsynt,colour="green"))+geom_line(aes(y=syntyneita_tk,colour="pink"))+geom_point(aes(y=syntyneita_hav,colour="black"))+scale_color_manual(values=c("red","pink","deepskyblue2",'black'),name=c("Syntyneitä"),labels=c("Toteuma","TK 2018","Ennuste",'Out of sample'))+ theme_minimal()
#ggplot(df,aes(x=vuosi))+geom_line(aes(y=syntyneita,colour="red"))+geom_line(aes(y=nsynt,colour="green"))+geom_line(aes(y=syntyneita_tk,colour="pink"))+geom_point(aes(y=syntyneita_hav,colour="black"))+scale_color_manual(values=c("red","pink","deepskyblue2",'black'),name=c("Syntyneitä"),labels=c("Toteuma",
```

```{r, message = FALSE, warning = FALSE, echo=FALSE}
some_OLD=syntyvyysaineisto_2023$some_35_44
some_NEW=syntyvyysaineisto_ennuste$some_35_44
some_OLD=syntyvyysaineisto_2023$some_35_44
some_NEW=syntyvyysaineisto_ennuste$some_35_44
sisempikaupunki_OLD=syntyvyysaineisto_ennuste$sisempikaupunki
sisempikaupunki_NEW=syntyvyysaineisto_2023$sisempikaupunki
kehyskaupunki_OLD=syntyvyysaineisto_ennuste$kehyskaupunki
kehyskaupunki_NEW=syntyvyysaineisto_2023$kehyskaupunki
avioituvuus_naiset_30_34_OLD=syntyvyysaineisto_ennuste$avioituvuus_naiset_30_34
avioituvuus_naiset_30_34_NEW=syntyvyysaineisto_2023$avioituvuus_naiset_30_34
print(avioituvuus_naiset_30_34_NEW)
df<-data.frame(syntyvyysaineisto_ennuste$vuosi,some_OLD,some_NEW,sisempikaupunki_OLD,sisempikaupunki_NEW,kehyskaupunki_OLD,kehyskaupunki_NEW)
ggplot(df,aes(x=vuosi))+geom_line(aes(y=some_OLD,colour="red"),colour="red",linestyle='dashed')+geom_line(aes(y=some_NEW,colour="pink"),colour="pink",linestyle='dashed')+scale_color_manual(name="SOME",labels=c("2018","2023"),values=c("red","pink"))+ theme_minimal()
ggplot(df,aes(x=vuosi))+geom_line(aes(y=sisempikaupunki_OLD,colour="red"))+geom_line(aes(y=sisempikaupunki_NEW,colour="pink"))+scale_color_manual(name="sisempikaupunki_OLD",labels=c("2018","2023"),values=c("red","pink"))+ theme_minimal()
ggplot(df,aes(x=vuosi))+geom_line(aes(y=kehyskaupunki_OLD,colour="red"))+geom_line(aes(y=kehyskaupunki_NEW,colour="pink"))+scale_color_manual(name="kehyskaupunki_OLD",labels=c("2018","2023"),values=c("red","pink"))+ theme_minimal()
ggplot(df,aes(x=vuosi))+geom_line(aes(y=avioituvuus_naiset_30_34_OLD),colour="red")+geom_line(aes(y=avioituvuus_naiset_30_34_NEW),colour="pink")+scale_color_manual(name="avioituvuus_naiset_30_34_OLD",labels=c("2018","2023"),values=c("red","pink"))+ theme_minimal()
```

## Syntyvyyden laskun syyt

Vaikka tällä tutkimuksella ei pääse kiinni syntyvyyden laskun
kausaalisiin syihin, näkyy tuloksista selvästi, että syntyvyyden laskua
ajaa kaksi erilaista tekijää: hedelmällisyysluvun lasku ja
synnytysikäisten naisten lukumäärän lasku. Vaikeampaa on yrittää
selittää, mistä hedelmällisyysluvun lasku johtuu.

Uutena syntyvyyteen vaikuttana tekijänä tässä tutkimuksessa näkyy
sosiaalisen median aktiivikäyttäjien osuuden kasvun vaikutus
syntyvyyteen. Kausaalista kytkentää tämä tutkimus ei osoita, lähinnä sen
että sosiaalinen media ja sen aktiivikäyttö saattaa syrjäyttää
syntyvyyttä. Korona-vuosina 2020-21 päivittäinen sosiaalisen median
käyttö kasvoi rajusti 60 -\> 80 %. Tämä ei kuitenkaan näkynyt
syntyvyyden laskuna. Kontrollo?

Sisäkaupungissa asuvien osuuden kasvu kytkeytyi tässä tutkimuksessa
synnyttäneiden keski-iän nousuun. Tilastokeskuksen tiedoista tiedetään,
että kaupungeissa syntyvyys on alempaa kuin muussa maassa: "Vastaavasti
matalin syntyvyys oli jaksolla 2013--2017 Helsingissä, jossa
kokonaishedelmällisyysluku oli 1,27. Turussa luku oli 1,29 ja
Tampereella 1,34. Myös kaikkien kuntien vertailussa viimeksi mainittujen
kaupunkien syntyvyys oli matalimpien joukossa." (Tilastokeskus,
väestörakenne 2018). Uudemmat tiedot ovat vielä matalampia: Helsingissä
kokonaishedelmällisyysluku on noin 1,10 vuonna 2019 (Lähde).

Regressiokerrointen mukaan sisemmässä kaupungissa asuvien osuuden kasvu
alentaa syntyvyyttä ja lykkää lasten hankintaa. Toisaalta ulommassa
kaupungissa (samoin kuin maaseudulla) asuvien osuuden kasvu näyttäisi
lisäävän syntyvyyttä ja vähentävän lastenhankinnan lykkäämistä. Tulokset
ovat intuition mukaisia, koska sisemmissä kaupungeissa erityisesti
lapsiperheille sopivien asuntojen hintataso on korkea, kun taas
kauempana kaupunkien keskustoista hintataso on alempi. Kaupungistuminen
ei siis välttämättä alenna syntyvyyttä, vaikka sisäkaupungeissa asuvien
osuuden kasvu näyttää alentavan syntyvyyttä.

Suurin osa lapsiperheistä on edelleen avioperheitä. Avioituvuus
erityisesti 30-34-vuotiailla kytkeytyy selvästi syntyneiden lasten
määrään. Ainakin aiemmin on argumentoitu, että verrattuna avoliittoihin,
avioliitoissa syntyy enemmän lapsia. Kyse voi olla myös valinnasta,
mutta osaltaan avioituvuuden aleneminen kertoo asenne- tai
preferenssimuutoksesta.

Tässä tutkimuksessa aineisto koostui pienestä määrästä havaintoja. Tästä
syystä tuloksiin on syytä suhtautua varovaisuudella, vaikka usealle
löydetylle tekijälle on selkeä selitys. Sovellettaessa faktorimallia
eteenpäin, näkyy selvästi että hedelmällisyysluku jatkaa jyrkkää
laskuaan. Faktorimallin tulokset ovat melko herkkiä sille, mitä
selittäviä muuttujia valitaan mukaan, erityisesti eri muuttujien
keskinäiset painoarvot muuttuvat helposti.

Verrattuna Tilastokeskuksen väestöennusteeseen 2018 ovat tämän mallin
ennusteet selvästi synkempiä syntyvyyden osalta.

## Johtopäätökset

Ennustemallilla saatu tulos vastaa havaittua alenevaa
syntyvyyskehitystä. Jos eri syntyvyyteen vaikuttavien tekijöiden kehitys
jatkuu nykyisenkaltaisena, voi kokonaishedelmällisyysluvun ja
syntyvyyden arvioida jatkavan alenevaa trendiään kohti
kokonaishedelmällisyyslukua 1,1 vuoteen 2030 mennessä.

Sosiaalisen median päivittäinen käyttö alkaa olla saavuttanut
maksimitason, eikä se voi enää kasva. Tämän tekijän kasvu tuskin enää
jatkossa laskee syntyvyyttä yhtä voimakkaasti kuin viime vuosina, ellei
sen vaikutus tule muuta kautta kuin päivittäisten käyttäjien osuutena.

Sitä vastoin sisäkaupungissa asuvien osuus jatkaa kasvuaan. Tämän
lisäksi heidän hedelmällisyyslukunsa on laskenut [TK].

Tämän laskelman ennuste on se, että toisin kuin aiemmin,
kokonaishedelmällisyys stabiloituu noin 1,1 tasolle.

# Viittaukset

Becker, G.S., Barro, R.J., Reformulation of the economic theory of
fertility, The quarterly journal of economics, 1988

Boldrin, M., De Nardi, M., Jones, L.E. Fertility and social security,
Journal of Demographic Economics 81, 261-299,
<https://doi.org/10.1017/dem.2014.14>, 2015

Doepke, M., Child mortality and fertility decline: Does the Barro-Becker
model fit the facts?

Hiilamo, H. T., Fertility Response to Economic Recessions in Finland
1991--2015 Finnish Yearbook of Population Research 52, 15-28 . DOI:
10.23979/fypr.65254, 2017

Kohler, H.-P., Kohler, I., Fertility Decline in Russia in the Early and
Mid 1990s: The Role of Economic Uncertainty and Labour Market Crises,
European Journal of Population 18, 233-262,
<https://doi.org/10.1023/A:1019701812709>, 2002.

Martine, G., Alves, J.E., Cavenaghi, S., Urbanization and fertility
decline: Cashing in on structural change, IIED Working paper, 2013

Miettinen, A., Miksi syntyvyys laskee? Suomalaisten lastensaantiin
liittyviä toiveita ja odotuksia. Perhebarometri 2015. Väestöliitto,
2015.

Miettinen, A., Jalovaara, M. Stable employment -- more babies? Life
stage and educational differences in the effects of labour market
attachment on first birth among Finnish men and women. Working Papers on
Social and Economic Issues 15/2016, Turku Center for Welfare Research,
2016

Rotkirch, A., Tammisalo, K., Miettinen, A., Berg, V. Miksi vanhemmuutta
lykätään? Perhebarometri, 2017.

Tanskanen, A.J. Sosiaalisen median aktiivikäyttö ja syntyvyys.
<https://ajtanskanen.github.io/posts/2018/11/Sosiaalisen-median-aktiivik%C3%A4ytt%C3%B6-ja-syntyvyys/>,
2018

Tikanmäki, H., Huomisen aikuiset syntyvät nyt, Eläketurvakeskuksen blogi
<https://www.etk.fi/blogit/huomisen-aikuiset-syntyvat-nyt/>, 2017

# Liite: Aika-sarjojen kuvaukset

*syntyneet* Syntyneiden lasten lukumäärä. Lähde: Tilastokeskus

*hedelmallisyysluku* "Kokonaishedelmällisyysluku saadaan laskemalla
yhteen yhdelle ikävuodelle lasketut hedelmällisyysluvut. Näin saatu luku
tarkoittaa laskennallista lasten määrää, jonka nainen synnyttää kyseisen
vuoden hedelmällisyyden pysyessä voimassa naisen koko hedelmällisen
kauden edellyttäen, ettei hän kuole ennen tämän kauden päättymistä."
Lähde: Tilastokeskus, Väestörakenne-tilasto

*lapsikuolleisuus* Alle 1-vuotiaana kuolleiden osuus elävänä
syntyneistä. Lähde: Human mortality database

*tyollisyysaste_miehet_15_24_lag1, tyollisyysaste_naiset_25_34_lag1,
tyollisyysaste_miehet_35_44_lag1, tyollisyysaste_naiset_15_24_lag1,
tyollisyysaste_miehet_25_34_lag1, tyollisyysaste_naiset_45_44_lag1*
Yhden vuoden viivästetty 10-vuotisikäluokittainen työllisyysaste
miehille ja naisille. Lähde: Tilastokeskus

*synnyttajien_keskiika* Laskettu synnyttäneiden äitien ikien
keskiarvona. Lähde: Tilastokeskus

*avioituvuus_naiset_25_29, avioituvuus_naiset_30_34* Naisten solmittujen
avioliittojen lukumäärä suhteessa samanikäisten naisten lukumäärään.
Lähde: Tilastokeskus

*sisempikaupunki, ulompikaupunki, kehykaupunki* Sisempi kaupunkialue on
kaupunkien tiivis yhtenäinen tehokkaasti rakennettu alue. Ulompi
kaupunkialue on sisemmän kaupunkialueen reunasta yhtenäisesti jatkuvan
taajamarakenteen reunalle ulottuva kaupunkimaisen tehokkuuden alue.
Kaupungin kehysalue on kaupunkiin välittömästi kytkeytyvä osa kaupungin
ja maaseudun välivyöhykkeestä. Lähde: TK/Ympäristöministeriö

*naisten_lkm_15_19, naisten_lkm_20_24, naisten_lkm_25_29,
naisten_lkm_30_34,naisten_lkm_35_39, naisten_lkm_40_45,
naisten_lkm_45_49* Synnytysikäiset naiset 5-vuotisikäluokittain Lähde:
Tilastokeskus

*miesten_tyottomyysaste_15_24_lag1, naisten_tyottomyysaste_15_24_lag1,
miesten_tyottomyysaste_25_34_lag1, naisten_tyottomyysaste_25_34_lag1,
miesten_tyottomyysaste_35_44_lag1, naisten_tyottomyysaste_35_44_lag1*
Yhden vuoden viivästetty 10-vuotisikäluokittainen työttömyysaste
miehille ja naisille Lähde: Tilastokeskus

*some_25_34, some_35_44* "Seuraa jotain yhteisöpalvelua yleensä
jatkuvasti kirjautuneena tai useasti päivässä". Tilastokeskuksen
Viestintä- ja tietotekniikan käyttö-tutkimuksesta 10-vuotisikäluokat.
Aineisto 2012-2021. Tilastoa jatkettu taaksepäin suhteuttamalla 2012
tieto Internetin käyttäjien lukumäärän muutoksella Lähde: Tilastokeskus
