---
title: "Sosiaalisen median aktiivikäyttö ja syntyvyys"
author: "Antti J. Tanskanen, Elinkeinoelämän keskusliitto EK"
date: "1.3.2023"
output:
  html_document:
    fig_height: 4 
    highlight: pygments
    theme: spacelab
  pdf_document: default
editor_options: 
  markdown: 
    wrap: 72
---

```{r load-packages, message = FALSE, echo=FALSE, warning=FALSE}
library(ggplot2)
library(dplyr)
library(statsr)
library(BAS)
library(kableExtra)
source("dualplot.R")
```

```{r load-data, message = FALSE, echo=FALSE}
#load("data/aineisto_2024.Rdata")
load("data/predictions_backtesting_2024.RData")
```

------------------------------------------------------------------------

## Johdanto

Syntyneiden lasten määrä on Suomessa laskenut 61 000 lapsesta vuonna
2010 noin 50 300:ään vuonna 2017. Alkuvuoden 2018 luvuilla laskemalla
vaikuttaa siltä että tämän vuoden syntyneden määrä jää ehkä 48 000:een
ja hedelmällisyysluku 1,43:een alle vuoden 1973 pohjien. Laskeva trendi
on jatkunut koko aikavälin 2010-2018, joten satunnaisvaihtelusta tuskin
on kysymys. Osan syntyneiden lukumäärän laskusta selittää
synnytysikäisten naisten lukumäärän pieneneminen, mutta ei läheskään
kaikkea. Muiksi selityksiksi on tarjottu mm. työttömyyttä (Hiilamo,
2017) ja miesten heikkoa työsuhteeseen kiinnittymistä (Miettinen ja
Jalovaara, 2015). Muissa maissa syntyvyyden laskun on arvioitu
aiheutuvan mm. lapsikuolleisuuden vähenemisestä (Becker ja Barro, 1988),
kaupungistumisesta (Martine et al., 2013) ja vanhuuseläkkeiden
korkeammasta korvausasteesta (Boldrin et al., 2015). Sen lisäksi että
työttömyys alentaisi syntyvyyttä, taloudellisten kriisien on myös
havaittu lisänneen syntyvyyttä (Kohler ja Kohler, 2002).

Syntyneiden määrällä on viiveellä vaikutusta työikäisen väestön määrään,
ja sitä kautta syntyvyyden laskulla on vaikutuksia mm. sosiaaliturvan
rahoituksen kestävyyteen. Eläketurvakeskuksen laskelmien mukaan
syntyvyyden lasku aiheuttaa työeläkemaksussa pitkällä aikavälillä
useiden prosenttiyksiköiden nousupaineen (Tikanmäki, 2017). Myös
Väestöntutkimuslaitos on analysoinut syitä syntyvyyden laskulle, mutta
selkeätä syytä ei ole löytynyt (Rotkirch et al, 2017)

Tässä tutkimuksessa jatketaan aiemman harjoituksen mallilla ja
kokeillaan miten hyvin ennuste toimii. Tämän lisäksi tutkimuksessa
pyritään tarkastelemaan, onko sosiaalisen median aktiivikäytön
lisääntymisellä kytkentää syntyvyyden laskuun.

## Aineisto

Tutkimuksessa käytetty aikasarja-aineisto on peräisin tilastokeskuksen
StatFin-tietokannasta ja Human Mortality Databasesta. Aineisto koostuu
vuosien 1989-2017 datasta. Väestörakenteesta (Tilastokeskus) mukana on
syntyneidet lukumäärät, kokonaishedelmällisyysluvut, synnyttäjien
keski-ikä ja naisten lukumäärät 5-vuotisikäryhmittäin. Mukana ovat myös
avioliittojen määrät 10-vuotisikäluokittain suhteutettuna ikäluokkien
suuruuteen (Tilastokeskus).

Työllisyyttä (Tilastokeskus) kuvataan 10-vuotisikäluokittaisilla
työllisyysasteilla sukupuolittain, 10-vuotisikäluokkakohtaisista
työttömyysasteista sukupuolittain (suhteutettu ikäluokan kokoon, ), ja
työsuhteiden tyyppitiedoilla (jatkuva/määräaikainen;
kokoaikainen/osa-aikainen) vuosilta 1997-2017. Kaupungistumista kuvaa
sisemmässä kaupungissa, ulommassa kaupungissa ja kehyskaupungissa
asuvien osuudet väestöstä (Tilastokeskus)

Verrattuna aiempiin harjoitelmiin, mukaan on otettu myös sosiaalisen
median aktiivikäyttäjien osuus Tilastokeskuksen Viestintä- ja
tietotekniikan käyttö-tutkimuksesta ("Seuraa jotain yhteisöpalvelua
yleensä jatkuvasti kirjautuneena tai useasti päivässä").

Kaikkiaan lähtöaineistossa on 53 aikasarjaa, joissa on 29 havaintoa
vuosilta 1989-2017, tosin osasta aikasarjoja vuosien 1989 ja/tai 2017
luvut puuttuvat. Kaikkia aineistossa olevia muuttujia ei ole
tutkimuksessa käytetty, vaan keskitytty kokeiluissa lupaavimpiin 9:ään
muuttujiin.

Aineiston perusteella ei voi tehdä kausaalisia päätelmiä, ainostaan
assosiatiivisuutta koskevia. Tämä tietenkin rajoittaa
tulkintamahdollisuuksia.

Tarkoituksena on avoimen, toistettavan tutkimuksen hengessä näyttää
täsmällisesti mitä on tehty. Tästä syystä alkuperäinen aineisto (myös
tämä työkirja koodeineen, Rmd-muotoisena; data Rdata-muodossa) on
kokonaisuudessaan saatavissa osoitteesta
<https://github.com/ajtanskanen/Syntyvyyden-tekij-t>

```{r, message = FALSE, warning = FALSE, echo = FALSE}
lag_df<-function(df,n) {
  nlen<-dim(df)[1]
  dummy2021<-rep(0,nlen)
  dummy2021[32]<-0
  dummy2021[33]<-1
  df2 <- df %>% mutate(
       työllisyysaste_naiset_25_34_lag1=lag(työllisyysaste_naiset_25_34,1),
       työllisyysaste_naiset_35_44_lag1=lag(työllisyysaste_naiset_35_44,1),
       työllisyysaste_miehet_25_34_lag1=lag(työllisyysaste_miehet_25_34,1),
       työllisyysaste_miehet_35_44_lag1=lag(työllisyysaste_miehet_35_44,1),
       
       työttömyys_miehet_25_34_lag1=lag(työttömyys_miehet_25_34,1),
       työttömyys_naiset_25_34_lag1=lag(työttömyys_naiset_25_34,1),
       työttömyys_diff_25_34=työttömyys_miehet_25_34-työttömyys_naiset_25_34,
       työttömyys_diff_25_34_lag1=lag(työttömyys_diff_25_34,1),
       työttömyys_diff_35_44=työttömyys_miehet_35_44-työttömyys_naiset_35_44,
       työttömyys_diff_35_44_lag1=lag(työttömyys_diff_35_44,1),
       
       kehyskaupunki_lag1=lag(kehyskaupunki,1),
       ulompikaupunki_lag1=lag(ulompikaupunki,1),
       sisempikaupunki_lag1=lag(sisempikaupunki,1),
       maaseudulla_lag1=lag(maaseudulla,1),

       #pienituloisuus_miehet_18_29[n:41]=pienituloisuus_miehet_18_29[n],
       #pienituloisuus_naiset_18_29[n:41]=pienituloisuus_naiset_18_29[n],
       pienituloisuus_miehet_18_29_lag1=lag(pienituloisuus_miehet_18_29,1),
       pienituloisuus_naiset_18_29_lag1=lag(pienituloisuus_naiset_18_29,1),
       pienituloisuus_diff_18_29=pienituloisuus_miehet_18_29-pienituloisuus_naiset_18_29,
       pienituloisuus_diff_18_29_lag1=lag(pienituloisuus_diff_18_29,1),
       
       lapsikuolleisuus_lag1=lag(lapsikuolleisuus,1),
       
       miehet_perusaste_25_29_lag1=lag(miehet_perusaste_25_29,1),
       naiset_perusaste_25_29_lag1=lag(naiset_perusaste_25_29,1),
       perusaste_diff_25_29=miehet_perusaste_25_29-naiset_perusaste_25_29,
       perusaste_diff_25_29_lag1=lag(perusaste_diff_25_29,1),
       kolmasaste_naiset_25_29_lag1=lag(kolmasaste_naiset_25_29,1),
       kolmasaste_miehet_25_29_lag1=lag(kolmasaste_miehet_25_29,1),
       kolmasaste_diff_25_29=kolmasaste_miehet_25_29-kolmasaste_naiset_25_29,
       kolmasaste_diff_25_29_lag1=lag(kolmasaste_diff_25_29,1),

       avioituvuus_naiset_25_29_lag1=lag(avioituvuus_naiset_25_29,1),
       avioituvuus_naiset_30_34_lag1=lag(avioituvuus_naiset_30_34,1),
       eronneisuus_30_34_lag1=lag(eronneisuus_30_34,1),
       eronneisuus_25_29_lag1=lag(eronneisuus_25_29,1),
       avio_eronneisuus_25_29=avioituvuus_naiset_25_29-eronneisuus_25_29,
       avio_eronneisuus_30_34=avioituvuus_naiset_25_29-eronneisuus_30_34,
       
       alypuhelin_lag1=lag(alypuhelin,1),

       some_25_34_lag1=lag(some_25_34,1),
       some_35_44_lag1=lag(some_35_44,1),
       some_25_44_diff_lag1=some_25_34_lag1-some_35_44_lag1,
       dummy2021=dummy2021)
  df2<-df2[2:n,]
  return(df2)
}

syntyvyysaineisto_redusoitu_2021<-lag_df(predictions_backtesting_2021,33)
syntyvyysaineisto_redusoitu<-syntyvyysaineisto_redusoitu_2021
print(syntyvyysaineisto_redusoitu)
kbl(syntyvyysaineisto_redusoitu) %>%
  kable_styling(bootstrap_options = c("striped", "hover"))
```

# Hedelmällisyysluvun muutoksia selittävä malli

Synnytysikäisten naisten lukumäärää pystytään lyhyellä aikavälillä
ennustamaan melko hyvin, eikä siihen vaikuta juurikaan muut tekijät,
kuten vaikkapa työllisyys tai taloudellinen tilanne. Jos jokin vaikuttaa
syntyvyyteen, vaikutuksen pitäisi näkyä hedelmällisyysluvussa.

Yritetään sitten selittää hedelmällisyysluvun muutoksia käyttäen
faktoreina kokoelmaa erilaisia tekijöitä ikäluokka- ja
sukupuolikohtaisia avioituvuuksia ja pienituloisuusosuusasteita (60%
mediaanitulosta); synnyttäjien keski-ikää, alle 1-vuotiaiden
kuolleisuutta, sekä sisäkaupungissa, ulkokaupungissa ja kehyskaupungissa
asuvien osuutta väestöstä. Lisäksi mukana on 25-34- ja 35-44 -vuotiaiden
somen aktiivikäyttäjien osuus väestöstä.

```{r, message = FALSE, warning = FALSE, echo=FALSE}
# lagged: R2 = 0.987
regmodel<-"MCMC"
syntyvyys_reg_2021 = bas.lm(hedelmallisyysluku ~lapsikuolleisuus  + avioituvuus_naiset_25_29_lag1 + avioituvuus_naiset_30_34_lag1 + some_35_44_lag1 +  maaseudulla + some_25_44_diff_lag1 + dummy2021, data = syntyvyysaineisto_redusoitu,prior = "ZS-null", modelprior = uniform(),method=regmodel)

#  + eronneisuus_30_34_lag1 + eronneisuus_25_29_lag1 + pienituloisuus_miehet_18_29_lag1 + työttömyys_naiset_25_34_lag1 + työllisyysaste_miehet_25_34_lag1 +

# unlagged: R2 = 0.949
#syntyvyys_reg = bas.lm(hedelmallisyysluku ~lapsikuolleisuus + synnyttajien_keskiika + avioituvuus_naiset_25_29 + avioituvuus_naiset_30_34  + kehyskaupunki + sisempikaupunki + ulompikaupunki + some_35_44 + lapsikuolleisuus + perusasteero_25_29 + miehet_toisenasteenjalkeinen_25_29 +  maaseudulla + pienituloisuus_naiset_18_29 + työttömyys_miehet_25_34 +  miehet_perusaste_25_29 +  työllisyysaste_naiset_25_34 + some_25_34 + dummy2021, data = syntyvyysaineisto_redusoitu,prior = "ZS-null", modelprior = uniform(),method="MCMC")

#syntyvyys_reg_avioituvuuus = bas.lm(hedelmallisyysluku ~lapsikuolleisuus + synnyttajien_keskiika + avioituvuus_naiset_25_29_lag1 + avioituvuus_naiset_30_34_lag1  + dummy2021, data = syntyvyysaineisto_redusoitu,prior = "ZS-null", modelprior = uniform(),method="MCMC")

#syntyvyys_reg_kaupunki = bas.lm(hedelmallisyysluku ~maaseudulla + kehyskaupunki + sisempikaupunki + ulompikaupunki  + dummy2021, data = syntyvyysaineisto_redusoitu,prior = "ZS-null", modelprior = uniform(),method="MCMC")

#syntyvyys_reg_pienituloisuus = bas.lm(hedelmallisyysluku ~pienituloisuus_naiset_18_29_lag1 + pienituloisuus_diff_18_29_lag1  + dummy2021, data = syntyvyysaineisto_redusoitu,prior = "ZS-null", modelprior = uniform(),method="MCMC")

#syntyvyys_reg_tyottomyys = bas.lm(hedelmallisyysluku ~työttömyys_naiset_25_34 + työttömyys_diff_25_34  +  työllisyysaste_naiset_25_34  + dummy2021, data = syntyvyysaineisto_redusoitu,prior = "ZS-null", modelprior = uniform(),method="MCMC")

#syntyvyys_reg = bas.lm(hedelmallisyysluku ~some_25_44_diff_lag1 + some_35_44_lag1  + dummy2021, data = syntyvyysaineisto_redusoitu,prior = "ZS-null", modelprior = uniform(),method="MCMC")

#syntyvyys_reg_koulutus = bas.lm(hedelmallisyysluku ~perusaste_diff_25_29_lag1 + miehet_perusaste_25_29  +  kolmasaste_naiset_25_29_lag1 + kolmasaste_diff_25_29_lag1  + dummy2021, data = syntyvyysaineisto_redusoitu,prior = "ZS-null", modelprior = uniform(),method="MCMC")
```

Tuloksissa parhaana näkyy neljän faktorin ja vakiotermin malli, jossa
faktoreina ovat 30-34 -vuotiaiden avioituvuus, sisäkaupungissa ja
kehyskaupungissa asuvien osuus, sekä 35-44 -vuotiaiden sosiaalisen
median aktiivikäyttäjien osuus. Näillä faktoreilla on mahdollista
selittää noin 96 % hedelmällisyysluvun varianssista datassa.

```{r, message = FALSE, warning = FALSE, echo=FALSE}
round(summary(syntyvyys_reg_2021,n.models=3),3)
```

Regressiokertoimet todennäköisimmässä mallissa ovat

```{r, message = FALSE, warning = FALSE, echo=FALSE}
syntyvyys_coef=coef(syntyvyys_reg_2021,estimator="HPM")
syntyvyys_coef
```

Hedelmällisyysluku on laskenut 0,38 vuosien 2010 ja 2017 välillä.
Regressiokertoimista näkyy, että avioituvuus lisää syntyvyyttä: yhden
prosenttiyksikön nousu avioituvuudessa kytkeytyisi hedelmällisyysluvun
maltilliseen kasvuun 1,43:stä 1,434:ään. Avioituvuus on laskenut 20,8
prosenttiyksikköä 30-34-vuotiaissa vuodesta 2008 vuoteen 2017, jolloin
mallin mukaan sillä voi selittää -0,086:n verran hedelmällisyysluvun
pudotuksesta. Muutos avioituvuudessa selittää siis noin 23 prosenttia
muutoksesta.

Kaupungistuminen liittyy jälleen regression mukaan hedelmällisyyslukuun:
sisäkaupungissa asuvien osuuden kasvu alentaa hedelmällisyyslukua
(kerroin -0,105). Tiedetään, että Suomen suurissa kaupungeissa on
alimmat hedelmällisyysluvut, joten tulos on uskottava. Kehyskaupungissa
asuvien osuus taas kasvattaa selvästi syntyvyyttä (kerroin 0,154).
Näiden aggregaattivaikutus on -0,106 hedelmällisyyslukuun 2010-2017.
Kaupungistuminen selittää siis 28 prosenttia muutoksesta.

Sosiaalisen median aktiivikäyttö kertoimien mukaan syrjäyttää
syntyvyyttä. Vuodesta 2012 vuoteen 2017 välillä somen aktiivikäyttäjien
osuus on kasvanut 13 prosentista 41:een prosenttiin, ja
hedelmällisyysluku on samana aikana laskenut 0,33. Jos regressiokerroin
on kohdallaan, selittää somen aktiivikäyttäjien osuuden kasvu -0,14
tästä laskusta, eli noin 42 prosenttia muutoksesta vuosien 2012 ja 2017
välillä.

Aggregaattikertoimet kaikissa mallissa todennäköisyyksillä painotettuna
ovat

```{r, message = FALSE, warning = FALSE, echo=FALSE}
syntyvyys_coef=coef(syntyvyys_reg_2021,estimator="BMA")
syntyvyys_coef
```

Näistä näkyy hyvin useimmat mallit sisältävät kehyskaupungin,
sisempikaupungin, some_35_44_lag1:n sekä avioituvuus_naiset_30_34_lag1:n
tekijöinä. Faktorien painot vastaavat hyvin todennäköisimmän mallin
painoja: sosiaalisen median aktiivikäytön kasvuja sisemmän kaupungin
väestöosuuden kasvu alentavat syntyvyyttä, avioituvuuden ja
kehyskaupungin väestöosuuden kasvut lisäävät syntyvyyttä.

Tarkastetaan vielä, millaisia residuaaleja jää selittämättä mallilla

```{r, message = FALSE, warning = FALSE, echo=FALSE}
plot(syntyvyys_reg_2021,1)+ theme_minimal()

#ggplot(data, aes(num, value, colour=category, fill=category)) + geom_smooth(method="loess", se=FALSE) + geom_ribbon(aes(x=num, y=value, ymax=upperLoess, ymin=lowerLoess), alpha=0.2)
```

Ja lopuksi verrataan mallin sovitetta

Residuaaleista näkee, että malli selittää heikoimmin viimeisimpiä
havaintoja (erityisesti outlier #27). Aiemmin laskettiin, että juuri
tällä aikavälillä faktorit selittivät vain hieman yli puolet
varianssista.

# Ennuste

```{r, message = FALSE, warning = FALSE, echo=FALSE}
#syntyvyysaineisto_redusoitu_2022<-lag_df(predictions_backtesting_2022,35)
syntyvyysaineisto_redusoitu_2021<-lag_df(predictions_backtesting_2021,34)
syntyvyysaineisto_ennuste_2021<-lag_df(predictions_backtesting_2021,42)
```


```{r, message = FALSE, warning = FALSE, echo=FALSE}
#save(syntyvyysaineisto_ennuste_2022,file='syntyvyysaineisto_ennuste_2022.Rdata')
estimator="BMA"
ennuste_2021 <- predict(syntyvyys_reg_2021, syntyvyysaineisto_ennuste_2021,estimator=estimator,se.fit = TRUE)
```

```{r, message = FALSE, warning = FALSE, echo=FALSE}
estimator<-'BMA'
syntyvyys_coef_2021=coef(syntyvyys_reg_2021,estimator=estimator)
syntyvyys_coef_2021
summary(syntyvyys_coef_2021,n.models=3)
```

Pyritään sitten arvioimaan miten hedelmällisyysluku kehittyy, mikäli 10
viime vuoden trendi jatkuisi näiden neljän tekijän osalta. Jatketaan
trendiä lineaarisesti avioituvuudelle, kaupungistumiselle ja aktiivisten
somen käyttäjien osuudelle. Muut tekijät pidetään vakiona.

```{r, message = FALSE, warning = FALSE, echo=FALSE}
#ennuste <- predict(syntyvyys_reg, syntyvyysaineisto_ennuste_2022,estimator="HPM")
#print(ennuste)
```

```{r, message = FALSE, warning = FALSE, echo=FALSE}
vuosi<-ennuste_2021$vuosi
hedelmallisyysluku<-ennuste_2021$fit
hedelmallisyysluku_ennuste<-hedelmallisyysluku
hedelmallisyysluku_sovite<-hedelmallisyysluku
hluku<-syntyvyysaineisto_ennuste_2021$hedelmallisyysluku
hedelmallisyysluku_sovite[29:41]<-NA
hedelmallisyysluku_ennuste[1:27]<-NA

tfr_tk<-ennuste_2021$tfr_tk
tfr_tk[29]<-1.45
hluku[35:41]<-NA
tfr_hav <- rep(NA, 41)
tfr_hav[28]<-1.49
tfr_hav[29]<-1.41
tfr_hav[30]<-1.35
tfr_hav[31]<-1.37
tfr_hav[32]<-1.46
tfr_hav[33]<-1.31
tfr_hav[34]<-1.27
tfr_hav2<-tfr_hav
tfr_hav2[28]<-NA

tfr_lin<-tfr_hav
tfr_lin[29]<-1.41
tfr_lin[30]<-1.33
tfr_lin[31]<-1.25
tfr_lin[32]<-1.17
tfr_lin[33]<-1.09
tfr_lin[34]<-1.01
tfr_lin[35]<-0.93
tfr_lin[36]<-0.85
tfr_lin[37]<-0.77
tfr_lin[38]<-0.69
tfr_lin[39]<-0.61
tfr_lin[40]<-0.53
tfr_lin[41]<-0.45
```

```{r, message = FALSE, warning = FALSE, echo=FALSE}
#ennuste_2022_auto <- predict(autopred_2022, syntyvyysaineisto_ennuste_2022,estimator=estimator,se.fit = TRUE)
```

```{r echo=FALSE, message=FALSE, warning=FALSE}
vuosi<-syntyvyysaineisto_ennuste_2021$vuosi
hedelmallisyysluku_2021<-ennuste_2021$fit
hedelmallisyysluku_ennuste_2021<-hedelmallisyysluku_2021
hedelmallisyysluku_sovite_2021<-hedelmallisyysluku_2021
hedelmallisyysluku_sovite_2021[33:41]<-NA
hedelmallisyysluku_ennuste_2021[1:31]<-NA

ennuste2018<-c(1.801410,1.820554,1.836130,1.837525,1.824278,1.791314,1.760520,1.753111,1.717635,1.718331,1.718005,1.735267,1.729789,1.761441,1.774785,1.829529,1.852462,1.855232,1.862476,1.859763,1.828132,1.817415,1.788184,1.755567,1.683950,1.654840,1.594941,1.498558,1.467392,1.431868,1.395840,1.361507,1.326819,1.294167,1.261299,1.230761,1.200121,1.169377,1.146973,1.125036,1.103073)

tfr_tk<-syntyvyysaineisto_ennuste_2021$tfr_tk
tfr_tk[29]<-1.45
hluku[29]<-NA
tfr_hav <- rep(NA, 41)
tfr_hav[28]<-1.49
tfr_hav[29]<-1.41
tfr_hav[30]<-1.35
tfr_hav[31]<-1.37
tfr_hav[32]<-1.46
tfr_hav[33]<-1.31
tfr_hav[34]<-1.27
tfr_hav2<-tfr_hav
tfr_hav2[28]<-NA

tfr_lin<-tfr_hav
tfr_lin[29]<-1.41
tfr_lin[30]<-1.33
tfr_lin[31]<-1.25
tfr_lin[32]<-1.17
tfr_lin[33]<-1.09
tfr_lin[34]<-1.01
#tfr_lin[35]<-0.93
#tfr_lin[36]<-0.85
#tfr_lin[37]<-0.77
#tfr_lin[38]<-0.69
#tfr_lin[39]<-0.61
#tfr_lin[40]<-0.53
#tfr_lin[41]<-0.45

RMS <- function(tfr1,tfr2) sqrt(sum((tfr1[29:34]-tfr2[29:34])^2)/length(tfr1[29:34]));
ABS <- function(tfr1,tfr2) sum(abs((tfr1[29:34]-tfr2[29:34]))/length(tfr1[29:34]));
MEAN <- function(tfr1,tfr2) mean(tfr1[29:34]-tfr2[29:34]);
print_RMS <- function(tfr1,tfr2,y) print(c('RMS for',y,':',RMS(tfr1,tfr2)))

#print_RMS(tfr_hav,tfr_lin)
print_RMS(tfr_hav,hedelmallisyysluku_2021,2021)
```

ONESTEP

```{r, message = FALSE, warning = FALSE, echo=FALSE}
ONESTEP <- function(tfr1,tfr2,n) mean(tfr1[n]-tfr2[n]);
TWOSTEP <- function(tfr1,tfr2,n) mean(tfr1[n:n+1]-tfr2[n:n+1]);
THREESTEP <- function(tfr1,tfr2,n) mean(tfr1[n:n+2]-tfr2[n:n+2]);
print_ONESTEP <-function(tfr1,tfr2,n,y) print(c('ONESTEP for ',y,':',ONESTEP(tfr1,tfr2,n)))
#k=29
#ONESTEP(tfr_hav,hedelmallisyysluku_2017,k)
#tfr_hav
#tfr_hav[k]
#hedelmallisyysluku_2017[k]
#TWOSTEP(tfr_hav,hedelmallisyysluku_2017,k)
#THREESTEP(tfr_hav,hedelmallisyysluku_2017,k)
```
2018

```{r, message = FALSE, warning = FALSE, echo=FALSE}
#k=30
#ONESTEP(tfr_hav,hedelmallisyysluku_2018,k)
#TWOSTEP(tfr_hav,hedelmallisyysluku_2018,k)
#THREESTEP(tfr_hav,hedelmallisyysluku_2018,k)
```
2021
```{r, message = FALSE, warning = FALSE, echo=FALSE}
k=33
ONESTEP(tfr_hav,hedelmallisyysluku_2021,33)
tfr_hav[k]
hedelmallisyysluku_2021[k]
TWOSTEP(tfr_hav,hedelmallisyysluku_2021,k)
hedelmallisyysluku_2021
```

datat

```{r, message = FALSE, warning = FALSE, echo=FALSE}
vuosi
tfr_tk
hluku
tfr_hav
hedelmallisyysluku_ennuste_2021
tfr_lin

df<-data.frame(vuosi,hedelmallisyysluku_ennuste_2021,tfr_lin)


alkuperainen<-c(1.801410,1.820554,1.836130,1.837525,1.824278,1.791314,1.760520,1.753111,1.717635,1.718331,1.718005,1.735267,1.729789,1.761441,1.774785,1.829529,1.852462,1.855232,1.862476,1.859763,1.828132,1.817415,1.788184,1.755567,1.683950,1.654840,1.594941,1.498558,1.467392,1.431868,1.395840,1.361507,1.326819,1.294167,1.261299,1.230761,1.200121,1.169377,1.146973,1.125036,1.103073)
alkuperainen[1:29]<-NA

c=-0.05

labels=c(hedelmallisyysluku_toteutunut="Havainto -2017",tfr_tk="Tilastokeskus",tfr_tk="Toteuma 2018-2023",hluku='Sovite',hedelmallisyysluku_sovite='Ennuste',tfr_lin='lin-approx')
ggplot(df,aes(x=vuosi))+ geom_line(aes(y=hluku),color='black')+ geom_line(aes(y=hedelmallisyysluku_sovite_2021),color="deepskyblue2")+
#geom_line(aes(y=hedelmallisyysluku_sovite_2018),color="deepskyblue2")+
geom_line(aes(y=hedelmallisyysluku_ennuste_2021),color="darkgreen",linetype = "dashed")+ geom_text(x=2029, y=hedelmallisyysluku_ennuste_2021[41]-c, label="2021", color='black')+ scale_color_manual(name="Total fertility rate",labels=labels)+ theme_minimal() + ylab("Total fertility rate")+  xlab("Year")+ xlim(2015,2030) + ylim(0.5,1.6)+geom_line(aes(y=alkuperainen),color="pink",linetype = "dotdash")

labels=c(hedelmallisyysluku_toteutunut="Havainto -2017",tfr_tk="Tilastokeskus",tfr_tk="Toteuma 2018-2023",hluku='Sovite',hedelmallisyysluku_sovite='Ennuste',tfr_lin='lin-approx')
ggplot(df,aes(x=vuosi))+ geom_line(aes(y=hluku),color='black')+ geom_line(aes(y=hedelmallisyysluku_sovite_2021),color="deepskyblue2")+
geom_line(aes(y=tfr_hav),color="red")+ geom_point(aes(y=tfr_hav2),color="red")+ geom_line(aes(y=hedelmallisyysluku_ennuste_2021),color="darkgreen",linetype = "dashed")+ geom_text(x=2029, y=hedelmallisyysluku_ennuste_2021[41]-c, label="2021", color='black')+ scale_color_manual(name="Total fertility rate",labels=labels)+ theme_minimal() + ylab("Total fertility rate")+ geom_text(x=2000, y=1.8, label="Observation")+  geom_text(x=2000, y=1.65, label="Fit", color='deepskyblue2')+ xlab("Year")+geom_text(x=2013, y=1.35, label="Observation 2018-2023", color='red') +geom_line(aes(y=alkuperainen),color="pink",linetype = "dotdash") #+  xlim(2015,2030) + ylim(0.5,1.6)

plot_ci<-function(year,data,ennuste,n,enn2) {
  #fit<-rep(0,41)
  #fit[0:34]<-fit0
  ennuste.conf.pred <- confint(ennuste, parm = "pred", level = 0.9)
  tfr<-data
  tfr[n:41]<-NA
  lower<-ennuste.conf.pred[0:41,1]
  lower[0:n]<-NA
  higher<-ennuste.conf.pred[0:41,2]
  higher[0:n]<-NA
  ennuste<-ennuste.conf.pred[0:41,3]
  ennuste[0:n]<-NA
  df<-data.frame(year,lower,higher,ennuste,tfr)
  print(df)
  category="90 % confidence interval"
  p <- ggplot(df, aes(x = year, y = tfr, colour = category, fill = category)) +
    geom_line(aes(y = tfr), color = "black", size = 1) +
    geom_line(aes(y = ennuste), color = "red", size = 1) +
    geom_line(aes(y = enn2), color = "green", size = 1) +
    geom_ribbon(aes(y = ennuste, ymax = higher, ymin = lower), alpha = 0.2) +
    theme_minimal() +
    labs(title = "Confidence Interval Plot", x = "Year", y = "Total fertility rate")
  return(p)
}

```

datat

```{r, message = FALSE, warning = FALSE, echo=FALSE}
vuosi=syntyvyysaineisto_ennuste_2021$vuosi

plot_ci(vuosi,hedelmallisyysluku,ennuste_2021,31,hedelmallisyysluku_ennuste_2021)
```
